ACORDAO-COMPLETO-2356503

ACÓRDÃO 2638/2019 ATA 42/2019 - PLENÁRIO

VISTOS, relatados e discutidos estes autos em que se apreciam pedidos de reexame interpostos por Mendes Júnior Trading e Engenharia S.A. e pelo Ministério Público junto ao TCU contra o Acórdão 414/2018-TCU-Plenário, por meio do qual este Tribunal declarou a inidoneidade da referida empresa, pelo prazo de três anos, para participar de licitações na Administração Pública Federal;
ACORDAM os Ministros do Tribunal de Contas da União, reunidos em sessão do Plenário, ante as razões expostas pelo Relator, em:
9.1. com fundamento no art. 48 da Lei 8.443/1992, conhecer e negar provimento aos pedidos de reexame interpostos pela Mendes Júnior Trading e Engenharia S.A. e pelo Ministério Público junto ao TCU;
9.2. dar ciência deste acórdão: 
9.2.1. aos recorrentes;
9.2.2. à Secretaria de Logística e Tecnologia de Informação do Ministério da Economia para que, na sua esfera de competências, possa proceder aos registros e às comunicações pertinentes;
9.2.3. à Controladoria-Geral da União para a inscrição da empresa indicada no item 9.1 do Acórdão 414/2018-TCU-Plenário no Cadastro Nacional de Empresas Inidôneas e Suspensas (CEIS) ;
9.2.4. ao Ministério Público Federal no Paraná e à Advocacia-Geral da União no Paraná.

Pedidos de reexame interpostos contra acórdão que declarou a inidoneidade da empresa recorrente em razão de fraudes apuradas nas licitações relativas às obras de implantação da Refinaria Abreu e Lima em Ipojuca/PE, também denominada de Refinaria do Nordeste  Rnest.

Petróleo Brasileiro S.A. (Petrobras).

3. Recorrentes: Mendes Júnior Trading e Engenharia S.A. (19.394.808/0001-29) e Ministério Público junto ao TCU.

13.1. Ministros presentes: Ana Arraes (na Presidência), Walton Alencar Rodrigues, Benjamin Zymler, Raimundo Carreiro, Bruno Dantas (Relator) e Vital do Rêgo.
13.2. Ministro-Substituto convocado: Augusto Sherman Cavalcanti.
13.3. Ministros-Substitutos presentes: Marcos Bemquerer Costa, André Luís de Carvalho e Weder de Oliveira.

ACORDAO-COMPLETO-2387377

Acórdão 148/2020 - Plenário

ACORDAO-COMPLETO-2440531

Acórdão 4047/2020 - Plenário

Mendes Júnior Trading e Engenharia S.A

BRUNO DANTAS

Ministro Benjamin Zymler.

Cuidam os autos de pedidos de reexame interpostos por Mendes Júnior Trading e Engenharia S.A. e pelo Ministério Público junto ao TCU (MPTCU) contra o Acórdão 414/2018-TCU-Plenário, por meio do qual este Tribunal declarou a inidoneidade da empresa recorrente, pelo prazo de três anos, para participar de licitações na Administração Pública Federal.
A deliberação recorrida, relatada pelo Ministro Benjamin Zymler, apresentou o seguinte teor:
"ACORDAM os Ministros do Tribunal de Contas da União, reunidos em sessão do Plenário, ante as razões expostas pelo Relator, em:
9.1. declarar, com fundamento no art. 46 da Lei 8.443/1992, a inidoneidade da empresa Mendes Júnior Trading e Engenharia S.A. para participar, por três anos, de licitação na Administração Pública Federal:
9.2. dar ciência deste acórdão:
9.2.1. à Secretaria de Logística e Tecnologia de Informação do Ministério do Planejamento, Orçamento e Gestão para que, atendendo às recomendações exaradas no item 9.6 do Acórdão 1986/2013-TCU-Plenário, possa proceder aos registros e às comunicações pertinentes;
9.2.2. ao Ministério da Transparência e Controladoria-Geral da União para a inscrição da entidade indicada no item 9.1 deste acórdão no Cadastro Nacional de Empresas Inidôneas e Suspensas (CEIS) ;
9.3. encaminhar cópia desta deliberação à responsável, ao Ministério Público Federal no Paraná e à Advocacia-Geral da União no Paraná."
Admitido o processamento dos recursos, porquanto preenchidos os requisitos previstos no art. 48 da Lei 8.443/1992, conferi efeito suspensivo ao item 9.1 do acórdão recorrido (peça 101) .
Instruído o presente feito, faço reproduzir, com os ajustes que julgo pertinentes e destaques do original, o cerne do exame técnico e o encaminhamento oferecidos pela Secretaria de Recursos deste Tribunal (peça 108) , que contou com a anuência do corpo diretivo da unidade (peças 109-110) e do Ministério Público junto ao TCU (peça 112) :
"HISTÓRICO DOS FATOS
2. O processo se origina de representação concernente a fraudes apuradas pela Operação Lava Jato nas licitações conduzidas pela Petrobras, relativas às obras de implantação da Refinaria Abreu e Lima em Ipojuca/PE, também denominada de Refinaria do Nordeste - Rnest (TC Processo 016.119/2016-9) .
3. O objeto do TC Processo 016.119/2016-9 consiste na apuração das consequências administrativas advindas de fraudes praticadas nas licitações das obras da Refinaria Abreu e Lima, em especial, no exame da conduta das licitantes e dos dirigentes da estatal, para a aplicação de penalidades restritivas de direitos (inidoneidade de empresas, inabilitação dos dirigentes para o exercício de cargo em comissão ou função de confiança - arts. 46 e 60 da Lei 8.443/1992) e de sanções pecuniárias (art. 58, inciso II, da Lei 8.443/1992) .
4. Tendo em vista os diversos agentes envolvidos (Construções e Comércio Camargo Corrêa S.A., Construtora Norberto Odebrecht S.A./Odebrecht Plantas Industriais e Participações S.A., Construtora Andrade Gutierrez S.A., Skanska Brasil Ltda., Mendes Júnior Trading e Engenharia S.A., Engevix Engenharia S.A., Construtora Queiroz Galvão S.A., Construtora OAS S.A., Iesa Óleo & Gás S.A., Galvão Engenharia S.A., Techint Engenharia e Construção S.A., UTC Engenharia S.A., GDK S.A., Promon Engenharia Ltda., CM Construções e Serviços, Construbase Engenharia Ltda., CR Almeida S.A. Engenharia de Obras, Estagon Engenharia S.A., CNEC Engenharia S.A e SOG Sistemas em Óleo e Gás S.A etc.) , este Tribunal, por meio do Acórdão 1583/2016-TCU-Plenário, conheceu da representação, e determinou a oitiva das empresas envolvidas em processos apartados para a apuração individual das responsabilidades, alertando-as da possibilidade de serem declaradas inidôneas para participar, por até cinco anos, de licitações na Administração Pública Federal.
5. Portanto, o processo que ora se examina cuida de apartado constituído a partir do TC Processo 016.119/2016-9 para o exame dos atos praticados pela Mendes Júnior Trading e Engenharia S.A. - Mendes Júnior em cinco contratos referentes à Rnest com indicativos de fraude à licitação, os quais representam 54,60% das avenças firmadas para implantação da Rnest, que, por sua vez, totalizavam R$ 24,7 bilhões (data-base: julho/2014) .
6. O quadro a seguir discrimina os contratos e os respectivos valores (peça 79, p. 1) : 
	Contratos
	Valores Iniciais
	Valores Finais

	Unidade de Coqueamento Retardado (UCR) 
	R$ 3,41 bilhões
	R$ 3,88 bilhões

	Unidades de Hidrotratamento de Diesel e de Nafta (UHDT) e Unidade de Geração de Hidrogênio (UGH) 
	R$ 3,19 bilhões
	R$ 3,73 bilhões

	Tubovias de Interligações
	R$ 2,69 bilhões
	R$ 3,56 bilhões

	Unidade de Destilação Atmosférica (UDA) 
	R$ 1,48 bilhão
	R$ 1,77 bilhão

	Terraplenagem
	R$ 0,42 bilhão
	R$ 0,53 bilhão

	TOTAL
	R$ 11,21 bilhões
	R$ 13,48 bilhões

7. Até o término da fase de instrução originária, levantou-se indícios de superfaturamento nos contratos da ordem de R$ 2,85 bilhões, ainda sujeitos ao crivo do contraditório (peça 79, p. 1) .
8. A individualização das condutas da Mendes Júnior no esquema de fraudes nas licitações conduzidas pela Petrobras fundamentou-se no acordo de leniência firmado junto ao CADE (peça 31) ; em termos de colaboração (peças 20 e 34) ; em interrogatórios conduzidos pela Polícia Federal (peça 30) ; em planilhas apreendidas pela Polícia Federal na sede da empresa Engevix (peça 35, pp. 2-23) ; e em estudo estatístico elaborado pelo TCU (Acórdão 3089/2015-TCU-Plenário) .
9. As condutas da empresa podem assim ser sintetizadas (peça 79, pp. 7-99) :
	Obras Licitadas
	Empresas convidadas certames Petrobras
	Proponentes
	Contratação
	Conduta Mendes Júnior

	Unidade de Destilação Atmosférica - UDA
	Camargo Correa, Andrade Gutierrez, Odebrecht, Queiroz Galvão, UTC, OAS, Mendes Júnior, Techint, Engevix, GDK, Iesa, MPE, Promon, Skanska e SOG
	OAS e Odebrecht: R$ 1,50 bilhão
Iesa e Queiroz Galvão: R$ 1,66 bilhão
Engevix e UTC: R$ 1,78 bilhão
	Consórcio OAS e Odebrecht: R$ 1,48 bilhão.
Representando cerca de 97% do teto da estimativa da Petrobras (R$ 1,52 bilhão) - peça 16, p. 10.
	Absteve-se de apresentar proposta em duas oportunidades

	Tubovias de Interligações
	Camargo Corrêa, Andrade Gutierrez, Odebrecht, Queiros Galvão, UTC, OAS, Mendes Júnior, Techint, Engevix, GDK, Iesa, Promon, Skanska e SOG
	Queiroz Galvão e Iesa: R$ 2,73 bilhões
Odebrecht e OAS: R$ 2,84 bilhões
GDK e SOG: R$ 4,10 bilhões
	Queiroz Galvão e Iesa: R$ 2,69 bilhões
Representando cerca de 96,4% do teto da estimativa da Petrobras (R$ 2,79 bilhões) - peça 16, p. 10.
	Absteve-se de apresentar proposta, em duas oportunidades

	Unidade de Coqueamento Retardado - UCR
	Camargo Corrêa, Andrade Gutierrez, Odebrecht, Queiros Galvão, UTC, OAS, Mendes Júnior, Techint, Engevix, GDK, Iesa, MPE, Promon, Skanska e SOG
	Camargo Corrêa e CNEC: R$ 3,44 bilhões
UTC e Engevix: R$ 3,85 bilhões
Odebrecht e OAS: R$ 3,94 bilhões
MPE: R$ 4,07 bilhões
	Camargo Corrêa e CNEC: R$ 3,41 bilhões
Representando cerca de 98,8% do teto da estimativa da Petrobras (R$ 3,45 bilhões) - peça 16, p. 10 e 18.
	Absteve-se de apresentar proposta comercial, em duas oportunidades

	Unidade de Hidrotratamento de Diesel e de Nafta - UHDT e Unidade de Geração de Hidrogênio - UGH
	Camargo Corrêa, Andrade Gutierrez, Odebrecht, Queiros Galvão, UTC, OAS, Mendes Júnior, Techint, Engevix, GDK, Iesa, MPE, Promon, Skanska e SOG
	OAS e Odebrecht: R$ 3,26 bilhões
Mendes Júnior: R$ 3,65 bilhões
Camargo Corrêa: R$ 3,78 bilhões
Andrade Gutierrez e Techint: R$ 4,01 bilhões
	Consórcio OAS e Odebrecht: R$ 3,19 bilhões.
Representando cerca de 99% do teto da estimativa da Petrobras (R$ 3,23 bilhões) - peça 16, p. 10.
	Apresentou proposta comercial de cobertura, em duas oportunidades

10. Extrai-se que o envolvimento da Mendes Júnior Trading e Engenharia S.A. na atuação do cartel na Rnest variou de acordo com a obra licitada: i) UCR-Rnest, foi convidada duas vezes e não apresentou proposta; ii) Tubovias, foi convidada duas vezes e não apresentou proposta; iii) UDA-Rnest, foi convidada duas vezes e não apresentou proposta; iv) UHDT-Rnest, foi convidada duas vezes e apresentou propostas não vencedoras.
11. Após o exame do conjunto probatório dos autos e do trâmite regular do processo, a SeinfraOperações manifestou-se pela declaração de inidoneidade da empresa pelo período de cinco anos. O Ministério Público junto ao TCU aquiesceu à proposta de aplicação da sanção no patamar máximo, mas ressaltou a necessidade de individualização das condutas praticadas pela empresa (peça 79, p. 15) .
12. O Relator a quo, por concordar com os fundamentos do Acórdão 348/2016-TCU-Plenário, reputou que a pena máxima aplicável aos casos de inidoneidade limita-se temporalmente a cinco anos e acolheu a argumentação do Ministério Público junto ao TCU no sentido de que a pena máxima deve ser reservada àqueles que praticaram conduta de maior gravidade em cada fraude perpetrada contra a Rnest. Nesse sentido, realçou que o Cartel era dominado pelas empresas Odebrecht, Camargo Corrêa, Andrade Gutierrez e Queiroz Galvão, e que à Mendes Júnior coube um papel secundário que, em princípio, não lhe resultou qualquer benefício direto decorrente das contratações (peça 79, p. 15) .
13. Com base nessas considerações, sopesando a menor gravidade da conduta imputada à Mendes Júnior Trading e Engenharia S.A., e os comportamentos referentes aos processos licitatórios fraudados que redundaram em contratação, concluiu pela aplicação da sanção no período de três anos, o que resultou no Acórdão nos termos reproduzidos acima (peça 79, p. 15) .
14. Não resignados, a Mendes Júnior e o Ministério Público junto ao TCU, na pessoa do Subprocurador Geral Paulo Bugarin, interpuseram pedidos de reexame. Adicionalmente, concedeu-se à empresa o direito de contraditar as razões recursais do Parquet, elementos de defesa que também constituíram o objeto da presente análise.
EXAME DE ADMISSIBILIDADE
15. Alinha-se aos exames preliminares que concluíram pela admissibilidade dos recursos e pela incidência do efeito suspensivo sobre o item 9.1 do Acórdão 414/2018-TCU-Plenário, conforme despacho do Relator Exmo. Min. Bruno Dantas à peça 101 e instruções às peças 94 a 96.
EXAME TÉCNICO
16. A questão principal nos autos refere-se à dosimetria da medida restritiva de direitos - declaração de inidoneidade para impedir a contratação com a Administração Pública (art. 46 da Lei 8.443/1992) , aplicada à Mendes Júnior em função do conluio entre as empresas participantes do Cartel desvelado pela Operação Lava Jato e as fraudes perpetradas contra as licitações promovidas pela Petrobras para a implantação das obras da Rnest.
17. Para a Mendes Júnior, a sanção aplicada não se sustentaria em virtude das seguintes teses de defesa: preliminar de nulidade processual - ofensa ao devido processo legal configurada pela (s) : i) ausência de provas suficientes nos autos que configurariam as fraudes supostamente cometidas; ii) provas em que se fundamentaram a condenação se constituiriam basicamente em delações premiadas; iii) obstrução ao exercício de defesa em virtude da negativa ao pleito da empresa para a produção de laudo pericial que afastaria as irregularidades narradas nos autos.
18. No que concerne ao cumprimento da sanção aplicada, a Mendes Júnior suscita a necessidade de detração da pena restritiva de direitos já cumprida, e alerta que o Tribunal não descontou da penalidade aplicada o período cumprido em função da penalidade aplicada pela CGU (vedação ao bis in idem) .
19. O Ministério Público junto ao TCU interpôs pedido de reexame com vistas a elevar o período da sanção cominada de inidoneidade, de três anos para o patamar máximo de cinco anos, dada a gravidade das circunstâncias envolvidas e a materialidade dos prejuízos causados ao erário. Para tanto, propõe a adoção de metodologia de individualização das condutas para a dosimetria da pena aplicada.
20. Em suas contrarrazões, a Mendes Júnior refuta os argumentos do Ministério Público, no que sustenta as teses de defesa: a limitação temporal de cinco anos para a aplicação da sanção de inidoneidade; o agravamento de sua condenação não pode se lastrear em analogia aos institutos penais em virtude da vedação in malam partem; a incompatibilidade na metodologia do MPTCU, eis que calcada simultaneamente no concurso material de crimes e na continuidade delitiva, ao passo que as previsões legais com as respectivas formas de aplicação das sanções seriam excludentes entre si.
21. A seguir, resumem-se os argumentos recursais dos recorrentes, acompanhados da respectiva análise.
MENDES JÚNIOR TRADING E ENGENHARIA S.A.
22. Preliminarmente, alega nulidade processual, configurada por suposta ofensa ao devido processo legal. A recorrente contextualiza os fatos processuais e pugna pela reforma do acórdão recorrido, pois a sanção de inidoneidade teria sido aplicada com base em meras suposições e em elementos sem qualquer comprovação (peça 90, pp. 1-5) .
23. Em seu juízo, não há nos autos prova de que tenha participado das fraudes perpetradas contra a Petrobras, mas apenas delações e elementos colhidos de procedimentos investigativos em curso de apuração, sem direito ao contraditório e com ofensa às garantias constitucionais do devido processo legal. Demais disso, os elementos utilizados como fundamentos para a condenação não teriam sido obtidos pelo TCU, mas por outras esferas de atuação, em mecanismo semelhante à prova emprestada (peça 90, pp. 5-6) .
24. Insiste na tese de ofensa ao devido processo legal, haja vista não ter sido convocada a apresentar contraprova, a se manifestar contra os fatos, já que a prova coligida no âmbito da Operação Lava Jato teria sido utilizada de forma diversa da sua função inicial; outrossim, lhe teria sido negado pleito formulado de forma expressa para a realização de perícia técnica em que pudesse comprovar a negativa de sua participação nas fraudes contra as licitações da Petrobras (peça 90, p. 6) .
25. Invoca o princípio da moralidade, a Lei de Processo Administrativo e a doutrina de Adilson Abreu Dallari e Sérgio Ferraz no sentido de que a Administração deve apresentar os pressupostos de fato e de direito que ampararam sua decisão, no sentido de que não se encontra desobrigada de suas alegações (peça 90, pp. 6-7) .
26. Persevera no sentido de que as provas utilizadas pelo TCU não passam de delações duvidosas, realizadas em um cenário em que o delator detinha o interesse de se livrar da sanção que lhe seria imposta, sem nenhum compromisso com a verdade dos fatos (peça 90, p. 8) .
27. Colaciona precedentes do Supremo Tribunal Federal na linha de que o conteúdo colhido em colaboração premiada não é por si só eficaz para a comprovação de um crime, descabendo condenação lastreada exclusivamente neste tipo de prova, nos termos do art. 4º, § 16, da Lei 12.850/2013 (Inq 3982, Relator: Min. Edson Fachin, segunda turma, julgado em 7/3/2017 (peça 90, p. 9) .
28. Também nessa linha, colaciona trecho da ementa da AP 941 (Relator: Alexandre de Moraes, 1ª Turma, julgado em 12/9/2017) , em que se firma o entendimento de que o suporte probatório do ato à condenação não pode se lastrear exclusivamente em elementos indiciários, sob pena de ofensa ao art. 155 do Código de Processo Penal, notadamente quando as provas produzidas sob o crivo do contraditório não confirmam o quadro fático na acusação. Ademais, a prova testemunhal produzida na fase judicial não se mostraria suficiente a confirmar a ocorrência de fraude no processo licitatório, tampouco no superfaturamento do bem licitado (peça 90, p. 8) .
29. Colaciona precedentes do Superior Tribunal de Justiça neste mesmo sentido, a exemplo da Rcl 31629/PR 2016/0133488-8, Rel. Ministra Nancy Andrighi, publicado no DJe de 28/9/2017; e REsp 1113882/SP 2009/0074201-7, Relator Ministro Arnaldo Esteves Lima, publicado no DJe de 13/10/2009) .
30. Por conclusão, arremata que a presente representação, por se lastrear unicamente em delações premiadas, encontra-se eivada de vícios de legalidade desde a origem, não havendo documentos que corroborem as declarações dos colaboradores premiados, sendo absolutamente gravosa a sanção que lhe fora aplicada (peça 90, p. 10) .
31. Passa a discorrer a respeito do cumprimento da sanção aplicada, no que destaca o princípio da vedação ao bis in idem. Segundo a Mendes Júnior, por já ter sido apenada pela Controladoria-Geral da União, em virtude do mesmo fato, com idêntica sanção de declaração de inidoneidade em decorrência da suposta prática de ilícitos administrativos, no contexto da Lava Jato, objeto desta Representação, não poderia ser sancionada pelo mesmo fato, o que configuraria bis in idem. Inclusive, por este motivo, solicitou que, caso fosse condenada, o TCU descontasse o período já cumprido em razão da mesma penalidade aplicada por outras esferas/detração da pena (peça 90, p. 12) .
32. Na vertente da vedação à dupla penalização administrativa pela mesma conduta, salienta que, muito embora a SeinfraOperações, unidade técnica responsável pela instrução do feito (peça 67) , e o Ministério Público junto ao TCU (peça 73) tenham se posicionado pela necessária detração da sanção já aplicada pela CGU, o Relator a quo não levou em consideração este fato na dosimetria da pena (peça 90, pp. 12-13) .
33. Para corroborar sua tese de defesa, suscita doutrina de Daniel Ferreira, a respeito da vedação de a pessoa ser responsabilizada mais de uma vez pela mesma conduta e ressalta que a vedação visa a garantir que o princípio de que o particular não seja responsabilizado em medida superior àquela estritamente necessária para os fins a que se pretende (peça 90, pp. 14-15) .
34. No intuito de reforçar os argumentos dispendidos, cita o Pacto Internacional de Direitos Civis e Políticos da ONU (1992) , a Convenção Americana de Direitos Humanos, Súmula 19 do Supremo Tribunal Federal, precedentes do STJ e do TCU (Acórdão 1408/2014-TCU-Plenário) no sentido de que ninguém será processado ou punido por um delito pelo qual já foi absolvido ou condenado em sentença transitada em julgado (peça 90, p. 15) .
35. Discorre sobre a imputação de uma sanção já aplicada nos mesmos termos, e reputa que a situação afronta os princípios da razoabilidade e da proporcionalidade, que devem estar em harmonia com a adequação, a necessidade e a ponderação quanto à prevalência da situação proposta, considerado o interesse público. Cita lições de Celso Antônio Bandeira de Mello e de José Roberto Pimenta Oliveira, e destaca que o teste da proporcionalidade deve se atentar à adequação: se a medida alcança os resultados pretendidos, necessidade; se a medida é a menos gravosa ao interesse público, e à proporcionalidade em sentido estrito; e se os direitos e interesses colidentes devem ser sopesados  (peça 90, pp. 17-19) .
36. Para a Mendes Júnior, no caso em concreto, a sanção aplicada não se mostra adequada, eis que não é a única vigente, logo ultrapassa o objetivo de reprimir a reincidência na prática delituosa; não se mostra necessária, dada a ausência de motivos para a imputação de uma sanção de idêntica natureza. Ao final, conclui totalmente descabida, desarrazoada e desproporcional a sanção nos moldes aplicados pelo TCU (peça 90, pp. 19-20) .
37. Passa a defender a necessidade de se proceder à detração/redução da sanção de mesma natureza, já imposta pela CGU, e se apoia no art. 42 do Código Penal, que prevê no cômputo das penas privativas de liberdade e de medida de segurança, o desconto do tempo de prisão administrativa e de internação, já cumpridos. Aponta que um dos objetivos da norma seria impedir o excesso de punição do agente, evitando que a resposta ao ilícito se constitua em um ônus desarrazoado, e transcreve doutrina de Cleber Massom sobre o assunto (peça 90, pp. 21-22) .
38. Ainda, reproduz parcialmente o Acórdão 348/2016-TCU-Plenário e assevera que o item 9.2.6 preconiza o instituto da detração ao prever a aplicação por parte da CGU dos critérios estatuídos pela decisão, quando do cúmulo de sanções de inidoneidade aplicadas com base no art. 46 da Lei 8.443/1992 (peça 90, pp. 23-24) .
39. Nessa mesma linha de defesa, colaciona trechos dos relatórios da CGU e da SeinfraOperações, ressalta que o objeto tratado em ambas as fiscalizações é o mesmo, qual seja, a suposta participação da Mendes Júnior nos ilícitos administrativos praticados em licitações conduzidas pela Petrobras para a contratação das obras da Refinaria Abreu e Lima. Arremata que o relatório da CGU detém escopo e períodos mais abrangentes, o que sequer possibilitaria a atuação desta Corte de Contas  (peça 90, pp. 24-31) .
Análise
40. Dos argumentos expendidos, extraem-se duas principais teses de defesa: nulidade processual e detração no cumprimento da sanção aplicada. As teses encontram-se calcadas nos argumentos centrais: i) ausência de provas das fraudes supostamente praticadas nas licitações da Petrobras, e a representação estaria fundamentada exclusivamente em delações premiadas e provas indiciárias; ii) delações premiadas não se constituem prova bastante a sustentar a ocorrência de fraude à licitação; iii) negativa do pleito da empresa para a realização de perícia técnica; iv) sanção aplicada pela CGU e a vedação ao bis in idem; v) necessidade de detração da sanção já aplicada pela CGU.
41. No que concerne à questão das provas utilizadas no processo, aplicam-se subsidiariamente aos processos de controle externo as normas do Novo Código de Processo Civil. Nesse diapasão, o art. 369 dispõe que as partes têm o direito de empregar todos os meios legais e moralmente legítimos para provar a verdade dos fatos e influir eficazmente na convicção do julgador.
42. Quanto à prova emprestada no campo civil, a utilização de provas produzidas por outras instâncias ampara-se no art. 372 do CPC, que reza pela admissão de provas coligidas em outros processos, observados o contraditório e ampla defesa. Ainda, a jurisprudência do Supremo Tribunal Federal (STF) e do Superior Tribunal de Justiça (STJ) é pacífica pela possibilidade de uso da prova emprestada, sendo o principal critério a instauração do contraditório e da ampla defesa.
43. No âmbito penal, o art. 155 do Código de Processo Penal preconiza que o julgador formará sua convicção pela livre apreciação da prova produzida em contraditório judicial. A construção jurisprudencial sinaliza no sentido de que não há impedimento para a utilização da prova emprestada a partir do feito criminal em processos administrativos, desde que regularmente autorizada pelo juízo competente (Enunciado-STJ 591, DJe: 18/9/2017) .
44. Neste sentido, tem-se os precedentes do STF que sinalizam pela utilização em processo administrativo de provas emprestadas de processo penal, quando haja conexão entre os feitos (RE 934233 AgR, Relator: Min. Edson Fachin, Primeira Turma, julgado em 14/10/2016, Processo Eletrônico DJe-234 Divulg 3/11/2016 Public 4/11/2016) ; e pela inexistência de nulidade na utilização de prova emprestada em processo criminal, notadamente fundamentada em decisão judicial deferindo o seu compartilhamento (Inq 4023, Relatora: Min. Cármen Lúcia, Segunda Turma, julgado em 23/8/2016, DJe-185 Divulg 31/8/2016 Public 1/9/2016) .
45. Para o Superior Tribunal de Justiça, caso as provas tenham sido transladadas por meio da devida autorização do juízo criminal e submetidas ao contraditório, tendo havido direito de defesa, a Primeira Seção do STJ aceita o empréstimo de provas (RMS 33.628/PE, Rel. Ministro Humberto Martins, Segunda Turma, julgado em 2/4/2013, DJe 12/4/2013) .
46. Nessa mesma linha, no âmbito do TCU, a jurisprudência tem se posicionado no sentido da licitude da utilização de prova emprestada de processo judicial, desde que a obtenção da prova e o seu compartilhamento tenham sido autorizados pelo juiz ou que tenha sido concedida publicidade aos documentos, e que seja observado, no processo de controle externo, o contraditório e a ampla defesa, corolários da garantia fundamental do devido processo legal (Acórdão 1457/2018-TCU-Plenário, Rel. Min. Benjamin Zymler; Acórdão 1043/2018-TCU-Plenário, Rel. Min. José Múcio Monteiro; Acórdão 1896/2017-TCU-Plenário, Rel. Min. Bruno Dantas; Acórdão 1718/2014-TCU-Plenário, Rel. Min. Walton Alencar Rodrigues) .
47. Logo, a partir da construção jurisprudencial, são dois os critérios a serem observados para a legítima utilização de provas emprestadas do processo penal, ainda que a sentença condenatória não seja definitiva/transitada em julgado: atenção ao devido processo legal; e autorização da utilização dos documentos pelo juízo competente.
48. No que se refere ao devido processo legal, consoante destacado pelo Relator Exmo. Min. Benjamin Zymler, no voto condutor do acórdão recorrido, a processualística do TCU é baseada em provas documentais e o exercício do direito de defesa se concretiza quando se concede à parte a oportunidade de contraditar os documentos acostados aos autos. Por sua vez, concedeu-se à Mendes Júnior a oportunidade de se manifestar sobre todos os fatos tratados ao longo das instruções procedidas nos autos, logo, não se ventila qualquer nulidade/ofensa processual.
49. Por conseguinte, relativamente ao critério de observância ao devido processo legal, no âmbito do presente processo, todos os elementos constantes dos autos sujeitaram-se ao crivo do contraditório e da ampla defesa por meio do chamamento da Mendes Júnior para a produção de defesa.
50. Quanto à autorização judicial para a utilização das provas extraídas da Operação Lava Jato, por meio do Ofício 5.140/2018, o Juiz Federal Sérgio Moro, da 1ª Vara Federal de Curitiba, atendendo a pedido formulado pelo Ministério Público Federal, prolatou decisão, em 2/4/2018, a fim de sujeitar a seu juízo de conveniência a utilização dos elementos informativos e provas da Operação Lava Jato, cujo compartilhamento havia sido autorizado anteriormente, contra pessoas que celebraram acordo de colaboração com o MPF, bem assim contra empresas que firmaram acordo de leniência.
51. Ora, uma vez que a Mendes Júnior não firmou acordo de leniência, até o presente momento, a decisão não repercute sobre os fatos tratados nos presentes autos, restando, portanto, intacta a autorização judicial para a utilização das provas, sem a necessidade de submetê-las à apreciação daquele juízo.
52. Portanto, conclui-se não haver óbices de ordem jurídica, legal ou jurisprudencial para a utilização das provas que integram o presente processo.
53. Outrossim, não se acolhe o argumento de que o processo estaria fundamentado unicamente em delações premiadas, pois, em verdade, as provas constituem-se de elementos indiciários obtidos de medidas investigativas, a exemplo de traslado de documentos apartados de procedimentos administrativos para instrução de inquéritos penais, denúncias oferecidas pelo Ministério Público Federal, decisões administrativas do CADE e da Controladoria-Geral da União, laudos periciais, provas obtidas pela Polícia Federal, (peça 35, pp. 2-23) , sentenças de primeiro grau que confirmam as fraudes nas licitações promovidas pela Petrobras, acórdãos do TCU, trabalho estatístico-econométrico a respeito do prejuízo ao erário em função da prática de sobrepreços nos contratos firmados com a Petrobras (Acórdão 3089/2015-TCU-Plenário) .
54. Sobre as provas que integram o processo, destaque para a planilha apreendida pela Polícia Federal nas instalações da Engevix, na qual tem-se registrada a forma de participação da Mendes Júnior em cada uma das licitações promovidas pela Petrobras - Terraplanagem, UHDT-UGH (apresentou proposta para simular competição) , UDA, UCR e Tubovias (não apresentação de propostas para beneficiar terceiros) . Vale notar que os fatos/condutas ao longo dos procedimentos licitatórios coincidem com os dados constantes do documento obtido pela Operação Lava Jato (peça 28, pp. 1-4) .
55. A planilha apreendida pela Polícia Federal, na sede da empresa Engevix, continha a divisão de obras da Petrobras, em que resta estabelecido a cargo de qual empresa seria destinada cada obra da refinaria. Por exemplo, para as empresas Odebrecht e OAS, são marcadas as obras da UDA e UHDT; para a empresa Camargo Corrêa foram marcadas as obras da UCR e das Tubovias (peça 28, pp. 1-4) . Este documento data de 11/6/2008 e os processos licitatórios dessas unidades foram aprovados pela Diretoria Executiva da estatal apenas em 17/7/2008, em caráter confidencial, ou seja, um mês depois da decisão do 'Clube', indicando que as empreiteiras tinham conhecimento das licitações antes mesmo de seu anúncio ao mercado. Ressalte-se que a divisão planejada pelo Cartel foi confirmada quando das contratações (peça 28, pp. 1-4) .
56. Outrossim, o histórico do acordo de leniência firmado entre o CADE e a empresa SOG Óleo e Gás registra as condutas anticompetitivas no mercado de obras de montagem industrial onshore no Brasil, detalha as condutas e os acordos de fixação de preços, as condições, as vantagens e a abstenção de participação, e a divisão de mercado entre as concorrentes em licitações da Petrobras (peça 31, p. 1) .
57. Ainda, a SeinfraOperações ressalta que o presente processo não se pautou exclusivamente em provas emprestadas, mas também de elementos probatórios decorrentes de trabalhos acerca do dano potencialmente causado pela atuação do cartel nas licitações da Petrobras, referente a estudo estatístico que demonstra a existência de preço monopolístico praticado em contratos da Diretoria de Abastecimento da Petrobras, conforme Acórdão 3089/2015-TCU-Plenário, Rel. Min. Benjamin Zymler (peça 67, p. 17) .
58. Ademais, constam vários outros documentos como prova dos fatos, a exemplo do Relatório Final da Comissão Interna de Apuração da Petrobras (peça 16) , e do Relatório da Administração de 2015 da Petrobras (peça 17) , no qual a estatal reconhece o prejuízo de R$ 1,194 bilhão decorrente de pagamentos indevidos, conforme apurado pela Operação Lava Jato (peça 67, p. 17) . Destarte, o processo constitui-se de provas provenientes de várias fontes, com alta convergência, demonstrando a prática de fraudes a licitações (peça 67, p. 17) .
59. A partir do voto condutor do acórdão recorrido e dos elementos de provas que integram os autos, as condutas anticompetitivas da recorrente restam evidenciadas da seguinte forma (peça 79, pp. 7-9) :
	Obra Licitada
	Empresas convidadas certames Petrobras
	Proponentes
	Contratação
	Conduta Mendes Júnior
	Provas/Evidências

	Unidade de Destilação Atmosférica - UDA
	Camargo Correa, Andrade Gutierrez, Odebrecht, Queiroz Galvão, UTC, OAS, Mendes Júnior, Techint, Engevix, GDK, Iesa, MPE, Promon, Skanska e SOG
	OAS e Odebrecht: R$ 1,50 bilhão
Iesa e Queiroz Galvão: R$ 1,66 bilhão
Engevix e UTC: R$ 1,78 bilhão
	Consórcio OAS e Odebrecht: R$ 1,48 bilhão.
Representando cerca de 97% do teto da estimativa da Petrobras (R$ 1,52 bilhão) - peça 16, p. 10.
	Absteve-se de apresentar proposta em duas oportunidades
	- Acordo de leniência firmado entre o CADE e a empresa SOG Óleo e Gás - peça 31, p. 1;
- Acórdão 2109/2016-TCU-Plenário;

	Tubovias de Interligações
	Camargo Corrêa, Andrade Gutierrez, Odebrecht, Queiros Galvão, UTC, OAS, Mendes Júnior, Techint, Engevix, GDK, Iesa, Promon, Skanska e SOG
	Queiroz Galvão e Iesa: R$ 2,73 bilhões
Odebrecht e OAS: R$ 2,84 bilhões
GDK e SOG: R$ 4,10 bilhões
	Queiroz Galvão e Iesa: R$ 2,69 bilhões
Representando cerca de 96,4% do teto da estimativa da Petrobras (R$ 2,79 bilhões) - peça 16, p. 10.
	Absteve-se de apresentar proposta, em duas oportunidades
	- Acordo de leniência firmado entre o CADE e a empresa SOG Óleo e Gás - peça 31, p. 60;
- Acórdão 2428/2016-TCU-Plenário;
- documento apreendido pela Polícia Federal na Engevix - peça 28, pp. 1-4;

	Unidade de Coqueamento Retardado - UCR
	Camargo Corrêa, Andrade Gutierrez, Odebrecht, Queiros Galvão, UTC, OAS, Mendes Júnior, Techint, Engevix, GDK, Iesa, MPE, Promon, Skanska e SOG
	Camargo Corrêa e CNEC: R$ 3,44 bilhões
UTC e Engevix: R$ 3,85 bilhões
Odebrecht e OAS: R$ 3,94 bilhões
MPE: R$ 4,07 bilhões
	Camargo Corrêa e CNEC: R$ 3,41 bilhões
Representando cerca de 98,8% do teto da estimativa da Petrobras (R$ 3,45 bilhões) - peça 16, p. 10 e 18.
	Absteve-se de apresentar proposta comercial, em duas oportunidades
	- Acordo de leniência firmado entre o CADE e a empresa SOG Óleo e Gás - peça 31, p. 60;
- Acórdão 1990/2015-TCU-Plenário;
- documento apreendido pela Polícia Federal na Engevix - peça 28, pp. 1-4

	Unidade de Hidrotratamento de Diesel e de Nafta - UHDT e Unidade de Geração de Hidrogênio - UGH
	Camargo Corrêa, Andrade Gutierrez, Odebrecht, Queiros Galvão, UTC, OAS, Mendes Júnior, Techint, Engevix, GDK, Iesa, MPE, Promon, Skanska e SOG
	OAS e Odebrecht: R$ 3,26 bilhões
Mendes Júnior: R$ 3,65 bilhões
Camargo Corrêa: R$ 3,78 bilhões
Andrade Gutierrez e Techint: R$ 4,01 bilhões
	Consórcio OAS e Odebrecht: R$ 3,19 bilhões.
Representando cerca de 99% do teto da estimativa da Petrobras (R$ 3,23 bilhões) - peça 16, p. 10.
	Apresentou proposta comercial de cobertura, em duas oportunidades
	- Acordo de leniência firmado entre o CADE e a empresa SOG Óleo e Gás - peça 31, p. 60;
- Acórdão 2109/2016-TCU-Plenário;
- documento apreendido pela Polícia Federal na Engevix - peça 28, pp. 1-4

60. Por conclusão, a representação baseou-se em amplo, robusto e suficiente substrato indiciário/conjunto probatório que demonstra de forma inconteste a ocorrência da fraude às licitações da Rnest, motivo pelo qual não lhe socorrem os precedentes do STJ e do STF, mencionados nas razões recursais.
61. Quanto à negativa do pleito para a produção de laudo pericial pela recorrente (peça 56 p. 75) , o processo de controle externo, disciplinado pela Lei 8.443/1992 e pelo RI/TCU, não preconiza ao TCU a competência para determinar a realização de perícia para a formação de prova.
62. É de iniciativa do responsável carrear aos autos as provas de sua defesa, inclusive laudos periciais, prescindindo de autorização do Tribunal para tanto (Acórdão 473/2015-TCU-Plenário, Rel. Min. Walton Alencar; Acórdão 2262/2015-TCU-Plenário, Rel. Min. Benjamin Zymler; Acórdão 4843/2017-TCU-Primeira Câmara, Rel. Min. José Múcio Monteiro) . Assim, constitui obrigação da parte apresentar todos os elementos cabíveis/necessários à sua defesa.
63. No que concerne ao cumprimento da sanção aplicada, não se acolhem as teses quanto à vedação do bis in idem e à detração do tempo da penalidade aplicada pela CGU.
64. Não procede o argumento de que a Mendes Júnior teria sido penalizada duas vezes em função dos mesmos fatos, situação que afrontaria o princípio penal sancionador de ne bis in idem. Trata-se de sanções com fundamentos de fato e de direito distintos.
65. A sanção aplicada pela CGU decorreu da combinação prévia entre os concorrentes das licitações da Petrobras sobre cada qual venceria, como da apresentação de propostas de cobertura, no período de 2004 a 2012; e do pagamento de propinas para agentes públicos com a finalidade de que garantissem a continuidade dos ajustes anticompetitivos (peça 93) .
66. No âmbito deste Tribunal (Ofício 125/2016-TCU/SeinfraOperações - TC Processo 016.119/2016-9, peça 64,) , a Mendes Júnior foi instada a se pronunciar nos autos em virtude de participar de conluio entre as empresas com o objetivo de fraudar as licitações para a implantação da Rnest mediante as seguintes condutas: combinação de preços; quebra de sigilo das propostas; divisão de mercado; oferta de propostas de cobertura para justificar o menor preço ofertado; combinação prévia de resultados e consequente direcionamento das licitações; ausência de formulação de proposta para beneficiar a empresa escolhida pelo cartel. Essas condutas infringiram o disposto nos art. 37, caput e inciso XXI, 170, inciso IV, e no art. 173, §1º, inciso III, todos da Constituição Federal (CF/1988) , bem como o disposto no item 1.2 do Decreto 2.745/1998, configurando fraude comprovada à licitação para fins do disposto no art. 46 da Lei 8.443/1992.
67. Não bastassem os fundamentos fáticos distintos para a oitiva da empresa, a sanção de inidoneidade prevista no art. 87, inciso IV, da Lei 8.666/1993, visa impedir que o particular participe de licitação ou que firme contrato com a Administração Pública, ante a inexecução parcial ou total do contrato.
68. A declaração de inidoneidade de competência do TCU, inserta no art. 46 da Lei 8.443/1992, visa penalizar o particular que, comprovadamente, tenha fraudado a licitação, situação que se amolda ao caso em comento (Acórdão 2421/2009-TCU-Plenário) .
69. Dado se tratar de duas sanções administrativas com fundamentos e competências distintos, não configura violação ao princípio do ne bis in idem o TCU declarar a inidoneidade para licitar com a Administração Pública Federal (art. 46 da Lei 8.443/1992) de empresa declarada inidônea pela CGU para licitar ou contratar com a Administração Pública (art. 87, inciso IV, da Lei 8.666/1993) , uma vez que eventuais sanções aplicadas no âmbito da Administração não condicionam ou vinculam a atuação do TCU no bojo de suas atribuições constitucionais, inclusive aquelas de cunho sancionatório, em razão do princípio da independência das instâncias (Acórdão 348/2016-TCU-Plenário, Rel. Walton Alencar Rodrigues; Acórdão 961/2018-TCU-Plenário, Rel. Benjamin Zymler) .
70. Ainda, em julgamento de suposto conflito de atribuição entre o Ministro do Estado dos Transportes e o TCU na aplicação da sanção de inidoneidade para licitar, o Supremo Tribunal Federal afastou a tese do conflito de competências, e portanto, de bis in idem, pois a competência conferida ao TCU emana da previsão constitucional como órgão auxiliar do Congresso Nacional no desempenho de atividades de Controle Externo, enquanto a sanção aplicada pela Administração, com fundamento na Lei 8.666/1993, resulta da atividade fiscalizatória decorrente do exercício do Controle Interno ínsito a cada Poder (Pet 3606 AgR, Relator: Min. Sepúlveda Pertence, Tribunal Pleno, julgado em 21/9/2006; Acórdão 348/2016-TCU-Plenário, Rel. Walton Alencar Rodrigues) .
71. Assim, o STF ensina que o poder outorgado pelo legislador ao TCU, de declarar a inidoneidade do licitante fraudador para participar de licitação na Administração Pública Federal por até cinco anos (art. 46 da Lei 8.443/1992) , não se confunde com o dispositivo presente na Lei de Licitações (art. 87) , dirigido apenas aos altos cargos do Poder Executivo dos entes federativos, restrito ao controle interno da Administração Pública e de aplicação mais abrangente (Pet 3606 AgR, Relator: Min. Sepúlveda Pertence, Tribunal Pleno, julgado em 21/9/2006; Acórdão 348/2016-TCU-Plenário, Rel. Walton Alencar Rodrigues) .
72. Por consequência, não há que se cogitar a aplicação do instituto de execução penal relativo à detração, que significaria o abatimento do tempo de efetivo cumprimento por parte da recorrente da sanção aplicada pela Controladoria-Geral da União, em relação ao período de inidoneidade imputado pelo Tribunal. Ora, uma vez que se tratam de penalidades distintas, que não se confundem, a pretensão de compensação dos prazos não pode ser acolhida (Acórdão 2432/2017-TCU-Plenário, Rel. Min. Benjamin Zymler) .
73. Por fim, releva notar que a recorrente não apresenta defesa quanto aos elementos fáticos que fundamentam a sua condenação, o que impede afastar a sua responsabilidade, eis que no direito administrativo sancionador, se remanescem as razões, permanecem as mesmas conclusões. Não obstante, a empresa absteve-se de apresentar novos elementos de defesa, nesta fase recursal, capazes de infirmar as conclusões extraídas do exame técnico procedido nos autos.
74. Ante o exposto, conclui-se que os argumentos recursais da Mendes Júnior não detêm o condão de modificar o entendimento prolatado no acórdão recorrido.
MINISTÉRIO PÚBLICO JUNTO AO TCU (peça 82) 
75. As razões recursais do Ministério Público junto ao TCU encontram-se estruturadas da seguinte forma: contextualização do recurso e pedido de majoração da sanção aplicada de inidoneidade à Mendes Júnior, no prazo máximo de cinco anos; discussão da limitação temporal da aplicação da penalidade de inidoneidade/restritiva de direitos em processo administrativo específico - estudo de sanções cumuladas sucessivamente; continuidade delitiva praticada pela empresa; concurso de agentes; e nova metodologia para a aplicação da sanção de inidoneidade aos processos oriundos da Operação Lava Jato.
76. Inicialmente, o Parquet contextualiza os fatos e pugna pela aplicação do prazo de cinco anos para a sanção de inidoneidade, a fim de melhor refletir os princípios da isonomia, proporcionalidade e individualização da pena (peça 82, p. 3) .
77. Considera a existência de aspectos relevantes que devam ser sopesados na dosimetria da pena, e considera insuficiente o fundamento utilizado pelo Relator a quo para a aplicação da sanção - gravidade dos atos praticados pela Mendes Júnior - no intuito garantir a aplicação dos princípios constitucionais da isonomia, da proporcionalidade e da individualização da pena (peça 82, p. 4) .
78. Salienta que o processo trata de fraudes sobre uma dezena de procedimentos licitatórios, e pondera sob os prismas quantitativo, da isonomia e da proporcionalidade, que as circunstâncias do caso em concreto demandam uma sanção mais severa a agentes que tenham cometido múltiplos delitos, em lugar de quem age uma única vez. Sopesa que, do contrário, estar-se-ia beneficiando o delinquente contumaz (peça 82, p. 4) .
79. No intuito de contribuir para uma dosimetria mais adequada ao caso em concreto, introduz uma metodologia para a ponderação dos fundamentos que sustentam a aplicação de uma penalidade mais rigorosa, no permissivo legal de cinco anos (peça 82, p. 4) .
80. Passa a tratar da limitação temporal da penalidade de inidoneidade, no processo administrativo que estuda o assunto. De início, informa a interposição de pedido de reexame nos autos do TC Processo 027.014/2012-6, processo de natureza administrativa, que cuida de estudos sobre o alcance e o limite temporal da cumulação de sanções de inidoneidade. Informa que o manejo recursal resultou na suspensão dos efeitos do Acórdão 348/2016-TCU-Plenário, em que fora firmado o entendimento de que a cumulação de mais de uma sanção desse tipo, aplicada a uma mesma licitante, estaria limitada, em seu conjunto, a cinco anos (peça 82, pp. 4-5) .
81. Narra que naquele pedido de reexame, o MPTCU propugna pela reforma do acórdão, pois a limitação temporal ao prazo de cinco anos para a aplicação da pena de inidoneidade traria sérios riscos de se incentivar a prática de ilícitos, mormente para os agentes que perseveram na prática delitiva (peça 82, p. 4) .
82. Consagra a inidoneidade de licitação como uma pena de suma importância para reprimir, sancionar condutas reprováveis, dissuadir os agentes econômicos de cometerem novas condutas ilícitas, sendo possível a ampliação do marco temporal de cinco para trinta anos (peça 82, p. 4) .
83. Ressalta o quadro de corrupção sistêmica e generalizada desvelado pela Operação Lava Jato, com dezenas de construtoras fraudando inúmeras licitações, e limitar a cumulação de sanções de inidoneidade ao prazo exíguo de cinco anos reduziria a eficácia dessa pena, tanto em seu aspecto retributivo, quanto no preventivo geral e no específico (peça 82, pp. 4-5) .
84. Ao final, propõe a adoção de metodologia de avaliação da dosimetria da pena que desconsidera a limitação temporal à cumulação de sanções de declaração de inidoneidade, adotando-se a aplicação cumulativa das penas relativas a delitos cometidos em concurso material sistemática que corresponde à premissa básica de que cada fato deve corresponder a uma punição e cada punição aplicada deve ser integralmente cumprida (peça 82, p. 5) .
85. O MPTCU ressalta a continuidade delitiva praticada pela Mendes Júnior e introduz o conceito de crime continuado e discorre sobre a disciplina da matéria no âmbito do Código Penal (art. 71) . Ressalta se tratar de uma ficção jurídica para que, reiterados crimes de mesma espécie, nas mesmas circunstâncias, não sofram apenação desproporcional à gravidade do ilícito praticado, em virtude do acúmulo material das penas dos crimes cometidos. Explica que para este caso, adota-se o sistema da exasperação, em que, ao revés de somar as penas de cada delito, aplica-se a pena mais grave entre os crimes cometidos, mas majorando-a (peça 82, p. 5) .
86. Assinala que a analogia com o direito penal beneficia o apenado, pois substitui o sistema de cúmulo material, embora provoque o aumento da pena pela fração correspondente, a depender do número de infrações praticadas - 1/6 para duas infrações, 1/5 para 3 infrações - conforme jurisprudência do Superior Tribunal de Justiça (HC 232.709/SP, Rel. Min. Ribeiro Dantas, DJe 9/11/2016; peça 82, pp. 5-6) .
87. Ainda, destaca que para a aplicação deste instituto, devem ser empregados seus requisitos: crimes praticados de mesma espécie, em condições semelhantes de tempo, lugar e maneira de execução. Em seu juízo de convicção, no caso em concreto, seria possível divisar tais critérios nas fraudes perpetradas nas licitações promovidas pela Rnest, em que se verifica a unidade de desígnios do grupo fraudador, a similaridade das circunstâncias de lugar e modus operandi, além da circunstância do tempo (peça 82, pp. 5-6) .
88. Em seguida, salienta que as fraudes cometidas contra as licitações da Petrobras decorreram de concurso de agentes, no que se constatam três condutas praticadas pelas empresas: a) omissão dolosa no certame, previamente acertada, pois, embora convidada, a Mendes Júnior não apresentava proposta comercial; b) simulação de competição por meio de apresentação de propostas para cobertura; c) prática de sobrepreço por meio de propostas com preços máximos e próximos ao admissível pela Petrobras, em função de ajuste prévio para sagrar-se vencedora (peça 82, p. 7) .
89. Discorre sobre a necessidade de uma metodologia para a aplicação da sanção de inidoneidade, para os casos de fraudes nos certames da Rnest. Segundo o MPTCU, dada a gravidade dos ilícitos perpetrados, das consequências e da materialidade dessas irregularidades, a sanção de inidoneidade deve atingir o máximo cominado no art. 46 da Lei 8.443/1992, e deveria ser aplicada a cada certame fraudado, uma vez que todos eles carregam individualmente as mesmas características (peça 82, p. 7) .
90. Contudo, a pena máxima não deveria recair sobre as empreiteiras de forma indistinta, mas de acordo com a gradação da gravidade do ato praticado. Assim, aplicar-se-ia a pena máxima de cinco anos para os agentes que praticaram a irregularidade relativa ao item 'c' - proposta comercial próxima ao limite admitido pela Petrobras, a fim de vencer o certame e praticar preços excessivos. No caso daqueles praticaram o item 'b' - simulação de competição, incidiria a penalidade no patamar de três anos de inidoneidade; e para o item 'a', abstenção de apresentação de proposta comercial, a imposição de apenas um ano da penalidade (peça 82, p. 7) .
91. Portanto, a metodologia para a dosimetria na aplicação da penalidade de inidoneidade às empresas fraudadoras das licitações da Rnest seria constituída dos seguintes critérios (peça 82, pp. 7-8) :
a) não limitar a cumulação de sanções a cinco anos;
b) considerar o concurso de delitos de fraude à licitação e aplicar como regra o concurso material (cúmulo das penas) para os ilícitos cometidos, ou aplicar o benefício da continuidade delitiva (exasperação da pena) quando observados os requisitos específicos (unidade de desígnios, semelhança entre condições de tempo, lugar, modo de execução etc.) ;
c) aplicar a pena de acordo com o concurso de delitos: cúmulo material para o concurso material e exasperação quando reconhecida a continuidade delitiva; e
d) determinar o quantum da pena por infração autônoma em função da participação da empresa fraudadora no concurso de agentes.
92. Para a aplicação dos critérios, o MPTCU enumerou os seguintes parâmetros:
a) Conjunto de dez licitações fraudadas: licitação para terraplanagem; duas licitações para implantação de UHDT - UGH; duas licitações para implantação de UDA; duas licitações para implantação de UDA; duas para implantação de UCR e três para a execução de tubovias de interligação;
b) as mesmas empresas concorreram para a fraude de todos os procedimentos licitatórios relativos à mesma contratação;
c) para cada licitação fraudada, aplicam-se cinco anos de inidoneidade para as vencedoras do certame, três anos para as que apresentaram proposta de cobertura e um ano para aquelas que se abstiveram de apresentar proposta de preços;
d) para a implantação das instalações Unidade de Hidrotratamento de Diesel e de Nafta e Unidade de Geração de Hidrogênio - UHDT-UGH, Unidade de Destilação Atmosférica - UDA, Unidade de Coqueamento Retardado - UCR e tubovias, considera-se havida a continuidade delitiva - exasperação da penalidade;
e) no caso da exasperação, considerar-se as frações de aumento em função da quantidade de infrações, segundo a jurisprudência do STJ; e
f) na licitação para os serviços de terraplanagem, considera-se havido concurso material de infrações, portanto aplica-se o cúmulo material das penas.
93. No caso concreto, o MPTCU aponta que o Relator a quo considerou que a penalidade de inidoneidade deveria ser aplicada em função do processo de contratação vinculado às seguintes obras: UHDT-UGH, UDA, UCR e terraplanagem. Entretanto, à exceção das obras de terraplanagem, onde apenas um certame foi fraudado, dois certames foram fraudados para a contratação dos serviços relacionados às obras da UCR, UDA e UHDT-UGH. No caso da Tubovia, três certames foram fraudados, o que, ao final, totaliza a configuração de fraude a dez certames promovidos pela Petrobras (peça 82, p. 8) .
94. Assim, conclui que a Mendes Júnior participou diretamente da fraude de oito procedimentos licitatórios referentes à Refinaria Abreu e Lima, pois a empresa: não foi convidada para a licitação dos serviços de terraplanagem; apresentou proposta não vencedora duas vezes para a licitação da UHDT-UGH; não ofertou proposta por duas vezes quando da licitação da UDA, da UCR e das tubovias. Portanto, fraudou dois certames na condição de proponente e seis na condição de convidada que se absteve de apresentar proposta (peça 82, p. 9) .
95. Nessa seara, o MPTCU reconheceu a continuidade delitiva entre todos os certames fraudados e propôs a exasperação/majoração da sanção aplicada em 2/3 a maior pena dentre as aplicáveis pelas infrações cometidas. A maior pena se verifica para o certame em que apresentou proposta de cobertura, portanto, caberia a sanção de três anos por esse delito autônomo. Aplicando-se a fração de majoração, chega-se à base aplicável à Mendes Júnior de cinco anos de inidoneidade para licitar perante a Administração (peça 82, p. 9) .
96. Para o Parquet, a metodologia é clara e alcança os cinco anos propostos inicialmente pela unidade técnica, quando da instrução originária. A sistemática visaria a individualização das condutas e garantiria a higidez da decisão do Tribunal, prestigiando o devido processo legal ao individualizar de forma adequada os atos praticados pela empresa fraudadora, apenando-a de forma proporcional, com critérios e parâmetros claros e transparentes (peça 82, p. 10) .
97. Ao final, o MPTCU tece considerações a respeito da insuficiência da sanção no patamar aplicado de três anos, dada a gravidade, as consequências e a materialidade dos delitos praticados. Destaca que o Relator a quo considerou em conjunto as oito fraudes às licitações para a dosimetria da pena, e que não seria adequado tratar o conjunto de irregularidades como uma única ocorrência. Pugna pela fixação da pena a cada um dos delitos praticados e pela soma, ao final, ainda que temporalmente restritas ao limite de cinco anos (peça 82, pp. 10-11) .
98. Sob o parâmetro da gravidade e materialidade das irregularidades tratadas nos autos, não considera razoável a aplicação de uma sanção de quatro meses e quinze dias para cada certame violado, uma vez que os cinco contratos decorrentes das licitações fraudadas totalizavam R$ 24,7 bilhões, dos quais constam indícios de superfaturamento da ordem de R$ 2,85 bilhões (peça 82, pp. 11-14) .
99. Compara o entendimento consolidado do TCU de que a emissão de declaração falsa de enquadramento na condição de empresa de pequeno porte, para a obtenção de tratamento diferenciado em licitações, constitui fraude e enseja a sanção de declaração de inidoneidade que varia de seis meses a 24 meses. Conclui não ser razoável a aplicação de poucos meses de inidoneidade a empresas que, reiteradamente fraudaram as licitações de bilhões de reais promovidas pela Petrobras, que geraram contratos superfaturados da ordem de bilhões de reais (peça 82, p. 14) .
MENDES JÚNIOR - Contrarrazões ao Recurso do MPTCU (peça 105) 
100. De início, a recorrente aponta que, no recurso do MPTCU, a cumulatividade das sanções de declaração de inidoneidade se constitui em analogia de institutos penais in malam partem, situação vedada pelo Direito Penal.
101. Reproduz o Acórdão 348/2016-TCU-Plenário e destaca o item 9.2.4, o qual dispõe que a cumulação de mais de uma sanção de declaração de inidoneidade, cominada à mesma licitante, com fundamento no art. 46 da Lei 8.443/1992, está temporalmente limitada, em seu conjunto, ao total de cinco anos, tendo por base a aplicação analógica da regra estampada nos §§1º e 2º do art. 75 do Código Penal Brasileiro (peça 105, pp. 1-4) .
102. Em seguida, contrapõe o excerto do item 9.2.4 do Acórdão 348/2016-TCU-Plenário às pretensões do MPTCU, que pugna pela pouca razoabilidade do período de cinco anos diante da cumulação de várias declarações de inidoneidade, em lugar da aplicação da regra de cumulação material (peça 105, p. 5) .
103. Explica que, em conformidade com o disposto nos arts. 69 e 75 do Código Penal (CP) , quando praticados dois ou mais crimes, as penas atribuídas a cada uma das infrações seriam somadas, até o limite temporal de unificação de trinta anos (peça 105, p 5) .
104. Destaca que o MPTCU pugna pela aplicação de penalidade a cada delito cometido em concurso material e desconsidera a limitação temporal dos cinco anos prevista na Lei 8.443/1992 (peça 105, p. 5) .
105. Obtempera a ausência de previsão legal para que a sanção seja agravada nos moldes defendidos pelo MPTCU, o que ofende o princípio da reserva legal, e que o agravamento de sua condenação não pode se fundamentar em analogia aplicada aos institutos do direito penal, em virtude da vedação à analogia in malam partem. Nessa linha, reproduz excerto do voto que fundamentou o Acórdão 1221/2018-TCU-Plenário, Rel. Benjamin Zymler. Ao final, conclui que permitir a aplicação da sanção, nos moldes perpetrados pelo MPTCU, configuraria aplicação de sanção de caráter perpétuo e a própria extinção da empresa sancionada  (peça 105, pp. 6-7) .
106. Passa a narrar sobre a incompatibilidade entre os critérios do concurso material e da continuidade delitiva. Salienta que o crime continuado, no âmbito do direito administrativo sancionador e no Direito Penal, constitui-se de ficção para que as sanções não alcancem um limite muito superior ao ônus a ser suportado pelo réu, e, portanto, convencionou-se aplicar a pena do crime mais grave, acrescida, em cada caso, de frações (1/6 a 2/3) (peça 105, p. 9) . Já no concurso material, quando o agente pratica uma pluralidade independente de fatos ilícitos, a sanção aplicada resulta da soma das penas previstas a cada uma das infrações, limitada ao máximo legal, conforme art. 69 do CP (peça 105, p. 8) .
107. Registra que cada instituto é aplicado de forma individualizada, e não em conjunto, seja na esfera penal ou administrativa, e transcreve trecho da Ação Penal 470, do Supremo Federal Tribunal, em que o Exmo. Min. Marco Aurélio destaca como inequívoca a criação do instituto da continuidade delitiva para a redução do rigor da sanção criminal; trata-se de uma ficção jurídica para mitigar os efeitos exagerados da aplicação das penas previstas para os crimes concorrentes, quando não há limitação da acumulação material (peça 105, p. 10) .
108. Assim, conclui pela incompatibilidade entre a aplicação cumulativa do concurso material e da continuidade delitiva, ambos não se mostrando aplicáveis ao caso em comento, pois, para o somatório de sanções, seria necessária a previsão normativa expressa nesse sentido, não se permitindo analogia in malam partem  (peça 105, p. 11) .
109. Ainda, insiste que a aplicação do somatório de sanções, sem limite legal, contraria o disposto no art. 46 da Lei 8.446/1992, que prevê o prazo por até cinco anos (peça 105, p. 11) .
110. Outrossim, defende que a empresa não praticou condutas/crimes da mesma espécie e com as mesmas condições de tempo, lugar e maneira de execução, o que teria sido reconhecido pelo TCU no acórdão condenatório, ao descrever as condutas da empresa: i) UCR-Rnest, foi convidada duas vezes e não apresentou proposta; ii)  tubovias, foi convidada duas vezes e não apresentou proposta; iii) UDA-Rnest, foi convidada duas vezes e não apresentou proposta; iv) UHDT-Rnest, foi convidada duas vezes e apresentou propostas não vencedoras (peça 105, p. 12) .
111. Ressalta tratarem-se de certames com objetos absolutamente distintos, e a conduta da empresa não reuniria as mesmas condições para a prática de uma infração continuada, pois seus atos não seguiram padrão comportamental (peça 105, p. 12) .
112. Destaca doutrina de Guilherme de Souza Nucci no sentido de que a continuidade delitiva resta caracterizada quando o período decorrido entre um crime e outro seja bastante reduzido, o que não se amoldaria ao caso concreto, uma vez que as licitações procedidas pela Petrobras ocorreram no período de 2008 e 2010 (peça 105, pp. 12-13) .
113. Passa a tratar da incompatibilidade da metodologia proposta para a imposição da sanção administrativa, no que destaca a necessidade de se alternar a consideração do cometimento de diferentes infrações, somando-se as sanções supostamente atribuíveis ou a aplicação da continuidade delitiva com a adoção da sanção mais grave, acrescida das frações previstas no Código Penal (peça 105, p. 15) .
114. Pugna que o MPTCU verdadeiramente tenciona rediscutir o posicionamento do TCU adotado pelo Acórdão 348/2016-TCU-Plenário, no que tange à definição do limite temporal da sanção de inidoneidade, e que o presente processo não seria o meio adequado para tal intento, sendo cabível recurso para aquela decisão (peça 105, p. 16) .
115. Por fim, defende que o provimento ao recurso do MPTCU afrontaria a vedação constitucional ao reformatio in pejus, conforme posicionamento da doutrina especializada; de precedentes do Superior Tribunal de Justiça  (STJ. RMS 3252/RS, Rel. Ministro Pedro Acioli; MS 8778/DF, Rel. Ministra Marilza Maynard) ; e do próprio TCU, conforme Acórdão 1643/2016-TCU-Plenário (peça 105, pp. 19-20) .
Análise
116. Da leitura às razões e contrarrazões recursais, destacam-se os seguintes pontos centrais para a análise: i) metodologia proposta pelo MPTCU; ii) culpabilidade da empresa sancionada; e a iii) exiguidade da sanção nos patamares aplicados.
117. Antes de se adentrar ao exame da matéria, convém informar que, a despeito do asseverado pela Mendes Júnior em suas contrarrazões recursais, a matéria tratada no recurso do MPTCU não se assemelha aos fundamentos do TC Processo 027.014/2012-6 (Acórdão 348/2016-TCU-Plenário) , processo administrativo que cuida do limite temporal da cumulação sucessiva de declarações de inidoneidade, impostas pelo TCU a um mesmo agente.
118. No presente caso, o Acórdão recorrido julgou em conjunto uma série de condutas delitivas/fraudes às licitações praticadas pela empresa, no âmbito da Operação Lava Jato. Portanto, o processo/recurso do MPTCU não trata de concorrência/cúmulo de sanções de inidoneidade aplicadas por distintas decisões do Tribunal, diferentemente do sustentado pela Mendes Júnior.
119. O recurso do MPTCU não pretende rediscutir os fundamentos do Acórdão 348/2016-TCU-Plenário, que atualmente encontra-se em fase de recurso, e sim majorar a penalidade que lhe fora aplicada para o patamar máximo de cinco anos, previsto no art. 46 da Lei 8.443/1992.
120. Isto posto, em coerência com seu pronunciamento à peça 73, o Ministério Público junto ao TCU, nesta fase recursal, propôs a adoção de metodologia a ser aplicada quando do exame dos processos que cuidam de fraudes às licitações promovidas pela Petrobras, no âmbito da Operação Lava Jato.
121. No que concerne à metodologia proposta pelo MPTCU, sob a ótica da esfera do Direito Penal, o art. 59 do Código Penal dispõe que o juiz estabelecerá, conforme seja necessário e suficiente para a reprovação e prevenção do crime, as penas aplicáveis dentre as cominadas, e a quantidade de pena aplicável, dentro dos limites previstos.
122. Assim, a dosimetria da pena (art. 68) , no âmbito penal, perpassa a análise da pena base (critérios judiciais do art. 59 do CP) , em que serão circunstanciados a culpabilidade, os antecedentes, a conduta social, a personalidade do agente, os motivos, as circunstâncias e as consequências do crime, e o comportamento da vítima; para, em seguida, calcular-se a pena provisória considerando-se as circunstâncias agravantes e atenuantes; e por fim, alcançar-se a pena definitiva com base nas causas de diminuição e de aumento da pena.
123. Pois bem, na hipótese da prática de mais de um crime/concurso de crimes, tem-se caracterizado o concurso material ou a caracterização do crime continuado/ficção construída para a prática de um crime/conduta que se protrai no tempo. Nestes casos, o Código Penal fixa sanções para cada ato praticado e aplica as regras do concurso material ou adota a ficção jurídica relativa à continuidade delitiva/crime continuado.
124. No que se refere ao concurso material de crimes (art. 69 do CP) , o agente, mediante mais de uma ação ou omissão, pratica dois ou mais crimes, idênticos ou não, caso em que se aplicam cumulativamente as penas privativas de liberdade previstas para cada tipo penal.
125. Já o crime continuado (art. 71 do CP) é uma ficção jurídica construída para beneficiar o réu na aplicação da pena. Caracteriza-se quando o agente pratica várias condutas, com a concretização de vários resultados a partir de várias infrações penais de mesma espécie, em circunstâncias parecidas de lugar, tempo e modo de execução. Configurada tal prática, a dosimetria da pena sinaliza pela aplicação da sanção prevista para o crime concorrente mais grave e exaspera-se a pena nas frações de 1/6 a 2/3, grau que varia segundo a gravidade da conduta (Guilherme de Souza Nucci in Manual de Direito Penal, 13ª ed., Rio de Janeiro: Forense, 2017, p. 60) .
126. Logo, no concurso de crimes no âmbito do Direito Penal, as premissas para a aplicação da pena se constituem em uma dosimetria para cada ato, e, ao final, o julgador soma todas as sanções (concurso material) ou fixa a pena do crime mais grave e exaspera com base nas frações previstas no Código Penal (crime continuado) .
127. Isto posto, verifica-se que nenhuma das duas hipóteses ventiladas de concurso de crimes, seja no caso de concurso material, ou na hipótese de crime continuado, se aplica ao processo administrativo de controle externo, pois o TCU não promove a dosimetria objetiva de cada ato/crime/infração praticada para fundamentar as sanções que aplica, situação diametralmente oposta ao rito legal previsto para a aplicação das normas do Direito Penal.
128. De novo, nos processos que tramitam nesta Casa, não se aplica a dosimetria prevista no âmbito penal, pois não se considera objetivamente uma pena base com base nos antecedentes dos responsáveis, na personalidade, nos motivos, bem como não se calcula a pena provisória considerando-se as circunstâncias agravantes e atenuantes; e por fim, a pena definitiva com base nas causas de diminuição e de aumento da pena.
129. No direito administrativo sancionador, a culpabilidade, as circunstâncias agravantes e atenuantes são avaliadas de forma global, com o conjunto dos atos ilícitos praticados pelos agentes, como fundamentos para o aumento/a redução da sanção. Assim, o Tribunal aprecia a globalidade das irregularidades e estabelece a sanção correspondente, considerada suficiente e proporcional à gravidade do ato praticado. Se o conjunto das irregularidades se mostrar grave, o Tribunal aplica a sanção no patamar máximo; do contrário, caso detenham menor potencial ofensivo, opera-se a aplicação da sanção em patamar mais brando.
130. No presente processo, o Relator a quo, com base na gradação da reprovabilidade das condutas proposta pelo MPTCU, fixou a sanção em três anos de inidoneidade para a Mendes Júnior em vista do conjunto dos atos praticados - participação fraudulenta nas licitações - e o Ministério Público, por meio da nova metodologia para a dosimetria da pena pretende a exasperação desta sanção, para cinco anos.
131. Considerando o modus operandi de o Tribunal examinar em conjunto as condutas das empresas que fraudaram o certame, a exasperação da pena aplicada com base no conjunto dos atos praticados poderia se constituir em bis in idem, ou seja, na dupla apenação em razão dos mesmos fatos, e violaria o princípio da reserva legal, dada a ausência de expressa previsão normativa para a aplicação da penalidade nos moldes aventados. Logo, não se poderia exasperar a pena do conjunto.
132. O Parquet contorna a vedação do ne bis in idem por meio da proposta de individualização de cada conduta da Mendes Júnior, ou seja, propõe que se utilize cada procedimento licitatório fraudado pela Mendes Júnior como um fundamento distinto para a aplicação da pena de inidoneidade.
133. Nessa linha, considera três as condutas ilícitas observadas nas licitações dos cinco contratos: a) omissão dolosa no certame, previamente acertada, pois, embora convidada, a empresa não apresentava proposta comercial; b) simulação de competição por meio de apresentação de propostas para cobertura; c) prática de sobrepreço por meio de propostas com preços máximos e próximos ao admissível pela Petrobras, em função de ajuste prévio para sagrar-se vencedora (peça 82, p. 7) .
134. Segundo a gradação proposta com base nas condutas acima, para a prática da abstenção de propostas comerciais (a) e apresentação de proposta de cobertura (b) , estariam previstas sanções de inidoneidade no prazo de um e três anos, respectivamente. Como a Mendes Júnior não praticou o sobrepreço (item 'c') , para o qual o MPTCU propõe a sanção de cinco anos, a sanção prevista para a conduta mais grave seria de três anos.
135. Por sua vez que o Parquet considera que as condutas reiteradas da empresa configuram a continuidade delitiva (crime continuado) , nos termos da analogia ao art. 71 do CP, a sanção cabível à Mendes Júnior resultaria da aplicação da sanção mais grave de três anos, exasperada em 2/3, totalizando cinco anos, o que equivale à sanção no patamar máximo previsto na Lei 8.443/1992.
136. Embora louvável a sugestão proposta, conforme mencionado alhures, o procedimento de se avaliar cada ato ilícito praticado não é o adotado pelo Tribunal para a avaliação das condutas de sancionados, eis que, em seus julgados, fixa a sanção que considera necessária e suficiente a reprimir a conduta reprovada, com base no conjunto dos atos praticados, e sequer menciona ou individualiza a sanção para cada ato de forma isolada.
137. Assim, diferentemente da hipótese aventada pelo Parquet, cada ato ilícito não deve acarretar uma respectiva punição, pois o TCU examinou/julgou/puniu várias condutas graves da mesma espécie, inclusive observando o limite temporal de cinco anos, com base no Acórdão 348/2016-TCU-Plenário.
138. Há que se ressaltar, inclusive, que a individualização das condutas com base em cada procedimento fraudado instaura precedente que pode obstaculizar os julgamentos vindouros desta Casa, a exemplo das prestações de contas ordinárias em que inúmeras condutas de gestão são avaliadas de forma globalizada e passarão a ser tratadas com base em cada ato praticado; processos de auditorias em que várias condutas e irregularidades seriam examinadas/julgadas como um todo e passariam a ser julgadas de acordo com cada ação irregular detectada etc.
139. Afora isso, não se afigura possível concluir pela continuidade delitiva a partir das condutas praticadas pela Mendes Júnior.
140. Segundo Guilherme de Souza Nucci, no crime continuado, o agente pratica várias condutas, o que implica a concretização de vários resultados, e no cometimento de infrações da mesma espécie, em circunstâncias parecidas de tempo, lugar e modo de execução, aparentando que umas são meras continuações das outras. Assim, cria-se uma suposição de que os crimes subsequentes seriam apenas continuação do primeiro. No crime continuado, a ação pode compor-se de vários atos, sem que isso tenha correspondência necessária com um ou mais resultados, e vários atos poderiam dar causa a um único resultado. Segundo o autor, somente deveria ter reconhecimento desse benefício legal o agente que demonstrasse seu intuito único, o propósito global, ou seja, tivesse a intenção de cometer um crime único, embora por partes (in Manual de Direito Penal - 13 ed., Rio de Janeiro: Forense, 2017, pp. 60, 489) .
141. No presente caso, a Mendes Júnior praticou diversos atos ilícitos distintos, eis que fraudou oito procedimentos licitatórios em condições de tempo, lugar e modo de atuação dessemelhantes.
142. Quanto ao tempo, considerando que as licitações tratadas neste processo ocorreram em 3/5/2007 (terraplenagem) e ao longo dos exercícios de 2008 e 2009, no caso das licitações da UDA, UHDT/UGH, UCR e tubovias, não se pode concluir que as ações praticadas ao longo de dois anos seriam meras continuações/extensões uma das outras. Corrobora a conclusão, o entendimento do Supremo Tribunal Federal de que, excedido o intervalo de trinta dias entre os crimes, o segundo crime não se configura como continuidade do primeiro (HC, 107.636/RS, Rel. Min. Luiz Fux, DJ de 6/3/2012, HC 73.219/SP, Rel. Min. Maurício Corrêa, DJ de 26/4/1996, e HC 69.896, Rel. Min. Marco Aurélio, DJ de 2/4/1993) .
143. Igualmente, o modo de execução não se revela único ou padronizado, eis que a empresa se absteve de apresentar proposta comercial nas licitações para as contratações dos serviços para a para a UDA, Tubovias e UCR e apresentou proposta comercial de cobertura para a UHDT e UGH. Por consequência, não se pode concluir que a empresa tenha agido com unidade de desígnio.
144. Ademais, não há previsão legal para a exasperação da sanção na Lei 8.443/1992, eis que, diferentemente do art. 71 do Código Penal, não apresenta frações para o incremento da pena. Assim, não há como configurar a continuidade delitiva no presente caso, e, por consequência, conclui-se pela impossibilidade de se adotar a metodologia proposta pelo Parquet, nos moldes ventilados.
145. Insta observar que, por meio do Acórdão 348/2016-TCU-Plenário, restou assente a possibilidade da soma das penas aplicadas, quando caracterizado o concurso material de crimes, desde que restrito ao limite legal de cinco anos, consoante previsão do art. 46 da Lei 8.443/1992. Tal hipótese se amolda ao caso sob exame.
146. No que se refere à culpabilidade da Mendes Júnior, não se evidencia razoável a gradação das condutas formulada pelo MPTCU em três diferentes graus de reprovabilidade, eis que independentemente do resultado direto obtido por meio da conduta ilícita praticada, os atos de apresentar proposta de cobertura para simular competição ou de se abster de apresentar propostas se mostram igualmente danosos à celebração de contratos com sobrepreços, visto que eliminam a competição e afetam a economicidade do certame.
147. Outrossim, as empresas que não se sagraram vencedoras, simularam comportamentos em troca de vantagens/garantias/reserva de mercado/divisão de oportunidades futuras, calçando a prática ilegal do sobrepreço/preços monopolísticos determinados pelas vencedoras dos certames. Assim, o resultado relativo ao sobrepreço/preços monopolísticos se tornou possível, graças à atuação das demais empresas do cartel.
148. Some-se que as fraudes à licitação são infrações de mera conduta que, independentemente do resultado (sagrar-se vencedora) , se mostram igualmente condenáveis e afrontam a liberdade de mercado, a economia, a vantajosidade da licitação, a isonomia etc.
149. Outrossim, não se adota o argumento do Relator a quo, que fundamentou a imputação da sanção no patamar de três anos, no sentido de que a Mendes Júnior não teria se beneficiado diretamente das contratações (peça 79, p. 15) , eis que o papel previamente ajustado para a participação da empresa nos certames se constituía da simulação de competição ou da abstenção de participação, em troca da garantia de sagrar-se vencedora em contratos/licitações futuras.
150. Corrobora o raciocínio a descrição do modo de operação dos partícipes do cartel, constante do acordo de leniência firmado junto ao Cade, em que as condutas anticompetitivas foram descritas: i) fixação de preços, condições, vantagens e abstenção de participação; e divisão de mercado entre concorrentes, em licitações públicas de obras de montagem industrial 'onshore' da Petrobras do Brasil (peça 31, p. 1, grifou-se) .
151. Ainda, conforme o acordo de leniência do Cade, as condutas foram viabilizadas, principalmente, por meio de reuniões presenciais, contatos telefônicos e SMSs entre os representantes das empresas, voltados à supressão/redução de competividade nas licitações/contratações realizadas pela Petrobras nas obras de montagem industrial 'onshore', com prévio acerto do vencedor, preços apresentados, condições, divisões de lotes, abstenções, propostas de cobertura, dentre outros (peça 31, p. 1, grifou-se) .
152. Observa-se que as condutas da Mendes Júnior se mostram consentâneas ao acordo previamente entabulado entre os partícipes do cartel, havendo idêntica reprovabilidade nas condutas empregadas - abstenção, proposta de cobertura, e não se vislumbra qualquer circunstância atenuante que justifique a imputação de uma menor sanção, eis que a empresa efetivamente cumpriu as medidas anticompetitivas a que se propôs.
153. No tocante à penalidade nos moldes aplicados, entende-se assistir razão ao MPTCU quando evoca a exiguidade da pena aplicada pelo TCU, eis que as condutas praticadas pela empresa resultaram em: fraudes às licitações; restrição à competitividade; contratações de empresas e consórcios por valores acima daqueles que seriam praticados em ambiente competitivo (superfaturamento/sobrepreço estimado em R$ 24,7 bilhões de reais - data base: julho 2014) ; e prejuízo à transparência e ao controle social.
154. Nessa linha, evidenciam-se suficientes as considerações do Parquet que demonstram a gravidade das condutas praticadas pela Mendes Júnior e a necessidade de se elevar a penalidade para o patamar máximo de cinco anos, senão veja-se:
i) As fraudes perpetradas pela empresa não se configuraram como práticas isoladas, mas ações reiteradas nas licitações promovidas pela Petrobras, tendo sido maculados oito processos licitatórios, o que configura habitualidade, reiteração criminosa;
ii) O quadro de corrupção sistêmica desvelado pela Operação Lava Jato, com dezenas de empresas fraudando licitações, impõe um julgamento mais severo por parte do Tribunal;
iii) A elevada gravidade, as danosas consequências e a alta materialidade dos reiterados delitos praticados justificam a elevação da sanção aplicada;
iv) Tratavam-se de cinco contratos referentes à Rnest, cujas fraudes perpetradas representaram 54,60% das avenças firmadas para a implantação das obras, que, por sua vez, somaram R$ 24,7 bilhões (data-base: julho/2014) , com indícios de superfaturamento da ordem de R$ 2,85 bilhões;
v) O TCU aplica a sanção de inidoneidade sistematicamente em períodos que variam de seis meses a dois anos a microempresas que fraudam licitações com declarações falsas de enquadramento na condição de pequeno porte, o que demonstra a pouca razoabilidade e proporcionalidade na aplicação de três anos para a conduta de alta reprovabilidade da Mendes Júnior.
155. As práticas adotadas pelas empresas resultaram em: fraudes às licitações; restrição à competitividade; contratações de empresas e consórcios por valores acima daqueles que seriam praticados em ambiente competitivo; e prejuízo à transparência e ao controle social.
156. Portanto, assiste razão ao MPTCU quanto à necessidade de se majorar a sanção aplicada para o patamar máximo de cinco anos.
157. Neste caso, não há que se alegar reformatio in pejus, diferentemente do alegado pela Mendes Júnior, eis que o aumento do período da punição em função do provimento ao recurso interposto pelo MPTCU não viola o princípio recursal.
158. O princípio non reformatio in pejus visa garantir a segurança jurídica, como corolários do Estado de Direito, e veda que um recorrente tenha sua situação agravada em face de um recurso por si mesmo interposto, o que não se admite no ordenamento jurídico pátrio. O agravamento da aplicação da sanção à empresa em função da atuação do MPTCU configura-se resultado juridicamente calcado em expressa competência legal prevista no art. 81, IV, e art. 82 da Lei 8.443/1992 (Acórdão 1824/2018-TCU-Plenário, Rel. Min. Walton Alencar Rodrigues) .
159. Por fim, não se aplicam as considerações do Acórdão 1643/2016-TCU-Plenário, invocado pela defesa como parâmetro de vedação ao reformatio in pejus, pois, naquela assentada, o TCU se posicionou pela impossibilidade de se valorar/apreciar/julgar fatos não examinados na deliberação recorrida, situação que não se amolda ao presente caso.
160. Igualmente, não se mostram adequados os precedentes suscitados do STJ (RMS 3252/RS e MS 8778/DF) . No primeiro caso, a Administração teria aplicado pena maior a servidor público em lugar da sentenciada em juízo de primeiro grau. No segundo, tratou-se de rejulgamento de processo disciplinar de servidor público. Ambas as situações não se aderem ao caso tratado nos presentes autos - processo regularmente julgado, suspenso, sob efeito de recurso interposto pelo MPTCU.
161. Outrossim, descabe a alegada vedação à analogia in malam partem, suscitada pela Mendes Júnior com relação ao tratamento conferido pelo MPTCU aos institutos do crime continuado e/ou do concurso material. O ordenamento jurídico pátrio se compõe de um conjunto de normas e princípios, e o diálogo das fontes deve ser promovido para que seja possível a compreensão e interpretação de forma holística (STJ, AgRg no REsp 1483780/PE, Rel. Min. Napoleão Nunes Maia Filho, Primeira Turma, julgado em 23/6/2015, DJe 5/8/2015) .
162. O sistema jurídico pátrio prevê a utilização da analogia e da integração dos princípios e institutos da parte geral do direito penal, de forma subsidiária, para solucionar lacunas do direito administrativo sancionador, a exemplo do princípio da verdade material, da indisponibilidade e retroatividade da legislação mais benéfica, das excludentes de ilicitude e culpabilidade.
163. No âmbito do poder punitivo estatal, a sanção que alcança um impacto mais gravoso é a restrição à liberdade individual, tratada no Direito Penal, que, em vista disso, amplia os direitos e as garantias individuais com vistas a conferir uma maior proteção a quem se encontra sob sua égide.
164. No ramo do Direito Administrativo punitivo, também existe a possibilidade de cerceamento de direitos, e, por consequência lógica, sua aplicação se aproxima das normas protetivas e processuais penais, com base em uma perspectiva de unidade. Nessa linha, o Superior Tribunal de Justiça, diante de lacunas da Lei de Improbidade Administrativa, admite a utilização da analogia para a determinação da pena base de multa (REsp 1216190/RS, Rel. Ministro Mauro Campbell Marques, Segunda Turma, julgado em 2/12/2010, DJe 14/12/2010) .
165. Destarte, não se trata de analogia in malam partem na aplicação dos institutos do Direito Penal. De toda forma, diferentemente do fundamento proposto pelo MPTCU, as licitações fraudadas pela Mendes Júnior não devem ser sopesadas individualmente porque: i) o caso não se amolda ao instituto da continuidade delitiva em virtude das dessemelhanças nas condições de tempo, lugar e modo de agir; ii) por não ser este o procedimento de exame realizado por parte do TCU.
166. Por conclusão, em vista da alta reprovabilidade da conduta da empresa na participação em cartel para fraudar licitações da Petrobras; a prática anticompetitiva de divisão de mercado, ajuste de propostas e preços, fraudes reincidentes/reiteradas em oito licitações para a implantação da Rnest; a materialidade dos valores envolvidos (aproximadamente R$ 2,85 bilhões de superfaturamento) ; o recurso do MPTCU deve ser conhecido para que lhe seja concedido provimento e aumentada a sanção de inidoneidade aplicada de três para cinco anos, limite máximo previsto pelo art. 46 da Lei 8.443/1992.
CONCLUSÃO
167. Tratou-se de pedidos de reexame interpostos pela Mendes Júnior Trading e Engenharia S.A. e pelo Ministério Público junto ao TCU, na pessoa do Exmo. Subprocurador Geral Paulo Bugarin, contra o Acórdão 414/2018-TCU-Plenário. Complementarmente, a empresa apresentou contrarrazões ao recurso do Parquet.
168. A empresa apresentou as seguintes teses de defesa: i) ausência de provas das fraudes, e a representação estaria fundamentada exclusivamente em delações premiadas e provas indiciárias; ii) delações premiadas não se constituem prova bastante a sustentar a ocorrência de fraude à licitação; iii) negativa do pleito da empresa para a realização de perícia técnica; iv) sanção aplicada pela CGU e a vedação ao bis in idem; v) necessidade de detração da sanção já aplicada pela CGU.
169. Consoante visto ao longo da instrução processual, a recorrente não faz contraprova a respeito dos fatos tratados no processo, mas cinge-se a mitigar a confiabilidade dos documentos colacionados como prova aos autos. Conforme visto, a representação baseou-se em robusto e suficiente substrato indiciário/conjunto probatório que demonstra de forma inconteste a ocorrência da fraude às licitações da Rnest, consoante descrito no relatório e no voto integrantes do acórdão recorrido.
170. Quanto à negativa do pleito para a produção de laudo pericial pela recorrente, o processo de controle externo, disciplinado pela Lei 8.443/1992 e pelo RI/TCU, não preconiza ao TCU a competência para determinar a realização de perícia para a formação de prova. É de iniciativa do responsável carrear aos autos as provas de sua defesa, inclusive laudos periciais, prescindindo de autorização do Tribunal para tanto. Assim, constitui obrigação da parte apresentar todos os elementos cabíveis/necessários à sua defesa.
171. No que concerne à vedação do bis in idem e do pedido de detração do tempo da penalidade, já cumprida, e aplicada pela Controladoria-Geral da União, não se evidenciou possível acolher as teses de defesa.
172. Não se trata de bis in idem, pois as sanções aplicadas, embora de natureza administrativa, fundamentam-se em competências distintas. A sanção aplicada pela CGU, prevista no art. 87, inciso IV, da Lei 8.666/1993, visa impedir que o particular participe de licitação ou que firme contrato com a Administração Pública, ante a inexecução parcial ou total do contrato. Já a declaração de inidoneidade de competência do TCU, inserta no art. 46 da Lei 8.443/1992, visa penalizar o particular que, comprovadamente, tenha fraudado a licitação, situação que se amolda ao caso em comento.
173. Por consequência, não há que se cogitar a aplicação do instituto de execução penal relativo à detração, que significaria o abatimento do tempo de efetivo cumprimento por parte da recorrente da sanção aplicada pela Controladoria-Geral da União, em relação ao período de inidoneidade imputado pelo Tribunal. Ora, uma vez que se tratam de penalidades distintas, que não se confundem, a pretensão de compensação dos prazos não pode ser.
174. No que concerne ao recurso do MPTCU, o exame procedido perpassou pelos seguintes pontos: i) conveniência da metodologia proposta pelo MPTCU; ii) exiguidade da sanção nos patamares aplicados; e iii) exame da culpabilidade da empresa sancionada.
175. Com relação à nova metodologia proposta, as licitações fraudadas pela Mendes Júnior não devem ser sopesadas individualmente, eis que a situação não se amolda ao instituto da continuidade delitiva em virtude das dessemelhanças nas condições de tempo, lugar e modo de agir; e por não ser este o procedimento de exame realizado por parte do TCU.
176. Relativamente à culpabilidade, não se compactua com a gradação proposta pelo MPTCU em relação aos três graus de reprovabilidade das condutas das empresas envolvidas nas fraudes das licitações promovidas pela Petrobras.
177. Outrossim, as empresas que não se sagraram vencedoras das licitações simularam comportamentos em troca de vantagens/garantias/reserva de mercado/divisão de oportunidades futuras, calçando a prática ilegal do sobrepreço/preços monopolísticos determinados pelas vencedoras dos certames. Assim, o resultado relativo aos superfaturamentos se tornou possível, graças à atuação de todas as empresas do cartel.
178. Não bastasse, as fraudes à licitação são infrações de mera conduta que, independentemente do resultado (sagrar-se vencedora) , se mostram igualmente condenáveis e afrontam a liberdade de mercado, a economia, a vantajosidade da licitação, a isonomia etc.
179. No tocante à exiguidade da sanção, em vista da alta reprovabilidade da conduta da empresa na participação em cartel para fraudar licitações da Petrobras; da prática anticompetitiva de divisão de mercado, com ajuste de propostas e preços; de fraudes reincidentes/reiteradas em oito licitações para a implantação da Rnest; e da materialidade dos valores envolvidos (aproximadamente R$ 2,85 bilhões de superfaturamento) , o recurso do MPTCU deve ser conhecido para que lhe seja concedido provimento e aumentada a sanção de inidoneidade aplicada de três para cinco anos, limite máximo previsto pelo art. 46 da Lei 8.443/1992.
PROPOSTA DE ENCAMINHAMENTO
180. Ante o exposto, submete-se a análise dos pedidos de reexame interpostos pela Mendes Júnior Trading e Engenharia S.A. e pelo Ministério Público junto ao TCU, na pessoa do Exmo. Subprocurador Geral Paulo Bugarin contra o Acórdão 414/2018-TCU-Plenário, com a proposta de:
a) conhecer dos recursos interpostos para:
a.1) negar provimento ao recurso da Mendes Júnior;
a.2) conceder provimento ao recurso do Ministério Público junto ao TCU e alterar a sanção de declaração de inidoneidade de três anos, aplicada à empresa por meio do item 9.1 do acórdão recorrido, para o patamar máximo de cinco anos, consoante o permissivo legal previsto no art. 46 da Lei 8.443/1992;
b) dar ciência da deliberação que vier a ser adotada aos interessados."
É o Relatório.

8.1. Elisabete Barbosa Ruberto (169.700/OAB-RJ) e outros, representando Petróleo Brasileiro S.A.;  
8.2. Ana Paula Ramires Fernandes (OAB/MG 157.517), Giuseppe Giamundo Neto (OAB/SP 234.412) e Raquel Roque Garofano (OAB/SP 281.906), representando Mendes Júnior Trading e Engenharia S.A.;

Procurador Marinus Eduardo De Vries Marsico.

REPRESENTAÇÃO. FRAUDES EM LICITAÇÕES PARA IMPLANTAÇÃO DA REFINARIA ABREU E LIMA. FORMAÇÃO DE CARTEL. PROCESSO APARTADO PARA INDIVIDUALIZAÇÃO DAS RESPONSABILIDADES DAS EMPRESAS ENVOLVIDAS. DECLARAÇÃO DE INIDONEIDADE. PEDIDOS DE REEXAME. CONHECIMENTO. ARGUMENTOS INSUFICIENTES PARA REFORMA DO JULGADO. NEGATIVA DE PROVIMENTO.

REPRESENTAÇÃO (REPR)

Secretaria de Recursos (Serur); Secretaria Extraordinária de Operações Especiais em Infraestrutura (SeinfraOperações).

Em julgamento pedidos de reexame interpostos por Mendes Júnior Trading e Engenharia S.A. e pelo Ministério Público junto ao TCU (MPTCU) contra o Acórdão 414/2018-TCU-Plenário, por meio do qual este Tribunal declarou a inidoneidade da empresa recorrente, pelo prazo de três anos, para participar de licitações na Administração Pública Federal.
Cuidam os autos, em sua origem, de representação concernente a fraudes apuradas pela Operação Lava Jato em licitações conduzidas pela Petrobras relativas a obras de implantação da Refinaria Abreu e Lima em Ipojuca/PE, também denominada de Refinaria do Nordeste - Rnest, mediante ajuste prévio entre as licitantes e corrupção de ex-dirigentes da estatal (TC Processo 016.119/2016-9) . Essas constatações foram apontadas em diversas ações civis e penais.
Foi objeto daqueles autos o exame das condutas das licitantes e dos dirigentes da estatal quanto às fraudes praticadas nas licitações das obras da Rnest e as respectivas consequências jurídicas: inidoneidade de empresas, inabilitação de dirigentes para o exercício de cargo em comissão ou função de confiança e sanções pecuniárias.
Neste apartado do TC Processo 016.119/2016-9, constituído para o exame dos atos praticados pela Mendes Júnior no âmbito do cartel das obras da Rnest, restou configurado que a conduta da licitante variou de acordo com a obra licitada, a saber: i) no certame da UCR-Rnest, foi convidada duas vezes e não apresentou proposta; ii) na licitação das Tubovias, foi convidada duas vezes e não apresentou proposta; iii) na seleção da UDA-Rnest, foi convidada duas vezes e não apresentou proposta; iv) na UHDT-Rnest, foi convidada duas vezes e apresentou propostas não vencedoras.
O Relator a quo reputou que a pena máxima aplicável aos casos de inidoneidade limita-se temporalmente a cinco anos e acolheu a argumentação do Ministério Público junto ao TCU naquela oportunidade, no sentido de que a pena máxima deve ser reservada àqueles que praticaram conduta de maior gravidade em cada fraude perpetrada contra a Rnest. Nesse sentido, realçou que o cartel era dominado pelas empresas Odebrecht, Camargo Corrêa, Andrade Gutierrez e Queiroz Galvão, e que à Mendes Júnior coube um papel secundário que, em princípio, não teria resultado em qualquer benefício direto decorrente das contratações.
Diante desses elementos, a recorrente foi declarada inidônea pelo prazo de três anos.
Em sede recursal, a Mendes Júnior alega preliminar de nulidade processual, por ofensa ao devido processo legal, configurada por: i)  ausência nos autos de provas suficientes que configurariam as fraudes supostamente cometidas; ii)  as provas em que se fundamentou a condenação se constituiriam basicamente em delações premiadas; e iii) obstrução ao exercício de defesa em virtude da negativa ao pleito da empresa para a produção de laudo pericial suspostamente apto a afastar as irregularidades narradas nos autos.
No que concerne ao cumprimento da sanção aplicada, a Mendes Júnior suscita a necessidade de detração da pena restritiva de direitos já cumprida, uma vez que o Tribunal não descontou da penalidade o período cumprido em função da sanção aplicada pela Controladoria-Geral da União (vedação ao bis in idem) .
O Ministério Público junto ao TCU interpôs pedido de reexame com vistas a elevar o período da sanção cominada de inidoneidade, de três anos para o patamar máximo de cinco anos, dada a gravidade das circunstâncias envolvidas e a materialidade dos prejuízos causados ao erário. Para tanto, propõe a adoção de metodologia de individualização das condutas para a dosimetria da pena aplicada.
Em suas contrarrazões, a Mendes Júnior refuta os argumentos do Ministério Público por meio das seguintes teses de defesa, sintetizadas: i) limitação temporal de cinco anos para a aplicação da sanção de inidoneidade; ii) impossibilidade de utilização de analogia aos institutos penais para o agravamento de sua condenação, em virtude da vedação à analogia in malam partem; e iii)  incompatibilidade da metodologia do MPTCU, eis que calcada simultaneamente no concurso material de crimes e na continuidade delitiva, ao passo que as previsões legais sobre as respectivas formas de aplicação das sanções seriam excludentes entre si.
Examinadas as alegações recursais, a Serur propõe, em pareceres uniformes, negar provimento ao pedido de reexame interposto pela Mendes Júnior e dar provimento ao recurso do MPTU para alterar a sanção de declaração de inidoneidade de três anos, aplicada à empresa por meio do item 9.1 do acórdão recorrido, para o patamar máximo de cinco anos, com fundamento no art. 46 da Lei 8.443/1992.
Destaco que, em sua manifestação técnica, a Serur refuta todo os argumentos apresentados pelo MPTCU para agravar a situação da recorrente, mas, ante o efeito devolutivo do recurso e a partir de juízo próprio de dosimetria da sanção, propõe que o prazo de sancionamento seja ampliado para cinco anos. 
O Ministério Público de Contas, em parecer de lavra do Procurador Marinus Eduardo de Vries Marsico, em quota singela, anuiu à proposta da unidade instrutora (peça 112) .
II
Preliminarmente, ratifico o despacho exarado no sentido de que os presentes recursos devem ser conhecidos, por preencherem os requisitos de admissibilidade previstos na Lei 8.443/1992 (peça 101) .
Quanto ao mérito, acolho o exame técnico e o encaminhamento sugeridos pela Serur em relação aos recursos interpostos pela Mendes Júnior, razão pela qual incorporo seus fundamentos às minhas razões de decidir. 
Acompanho o exame técnico acerca do pedido de reexame movido pelo MPTCU, porém dissinto da proposta de lhe dar provimento, conforme fundamentação que exporei ao final deste Voto.
Antecipo que adoto a mesma linha decisória contida no Acórdão 2453/2019-TCU-Plenário, de minha relatoria, que tratou de situação análoga à da ora recorrente, atinente a pedidos de reexame interpostos pela Construtora OAS S.A. e pelo MPTCU contra o Acórdão 1744/2018-TCU-Plenário, por meio do qual este Tribunal declarou a inidoneidade da referida construtora pelo prazo de cinco anos.
III
Abro a análise pelos argumentos recursais apresentados pela Mendes Júnior para impugnar a decisão desta Corte que a declarou inidônea nos termos do art. 46 da Lei Orgânica. 
Alega, em síntese: i) preliminar de nulidade processual ante a ausência de provas das fraudes, de modo que a representação estaria fundamentada exclusivamente em delações premiadas e provas indiciárias; ii) delações premiadas não se constituiriam prova bastante a sustentar a ocorrência de fraude à licitação; iii) ofensa ao devido processo legal, já que a prova coligida no âmbito da Operação Lava Jato teria sido utilizada de forma diversa da sua função inicial (prova emprestada) ; iv) negativa do pleito da empresa para a realização de perícia técnica; v) existência de sanção aplicada pela Controladoria-Geral da União (CGU) e vedação ao bis in idem; e vi) necessidade de detração da sanção já aplicada pela CGU.
De antemão, observo que a recorrente não contradiz os fatos tratados no processo, cingindo-se a mitigar a confiabilidade dos documentos colacionados como prova aos autos. Conforme visto, porém, a representação baseou-se em robusto e suficiente substrato indiciário e conjunto probatório que demonstra de forma inconteste a ocorrência da fraude às licitações da Rnest.
Quanto ao primeiro argumento, não procede a suposta ausência de provas das fraudes e alegada condenação exclusivamente baseada em delações premiadas. As irregularidades foram, conforme registrado no voto condutor do acórdão recorrido, suportadas por robusto conjunto probatório, indicando que a Mendes Júnior compunha o denominado "Clube" de empreiteiras, tendo se associado, de forma ilícita, a um cartel destinado a dominar o mercado de grandes obras da Petrobras e para eliminar a real concorrência dos certames licitatórios da companhia estatal.
Ao contrário do alegado, os elementos de prova incluem, além de delações premiadas, sentenças judiciais na esfera penal, acordos de leniência firmados no âmbito do Conselho Administrativo de Defesa Econômica (Cade) , acordos de cooperação firmados com empresas no âmbito judicial e documentação apreendida pela Polícia Federal, a exemplo da planilha obtida na sede da Engevix com a divisão das obras da Petrobras. 
Consoante transcrição de trecho do Acordo de Leniência firmado com o Cade, constante do Voto condutor da decisão impugnada (peça 31, p. 1, 2526; com destaques acrescidos) :
"Os contatos e acordos entre concorrentes tomaram-se mais frequentes e estáveis entre 2003 e 2004 e duraram até, pelo menos, final de 2011 /início de 2012 
As condutas anticompetitivas consistiram em acordos de (i) fixação de preços, condições, vantagens e abstenção de participação, e (ii) divisão de mercado entre concorrentes, em licitações públicas de obras de montagem industrial 'onshore' da Petrobras no Brasil. Estas condutas foram viabilizadas, principalmente, por meio de reuniões presenciais, contatos telefônicos e SMSs entre os representantes das empresas, voltados à supressão/redução de competitividade nas licitações/contratações realizadas pela Petrobras nas obras de montagem industrial 'onshore', com prévio acerto do vencedor, preços apresentados, condições, divisões de lotes, abstenções, propostas de cobertura, dentre outros. 
As empresas participantes da conduta anticompetitiva, durante o chamado "Clube das 9", foram: (i) Camargo Corrêa S/A; (ii) Construtora Andrade Gutierrez S/A; (iii) Construtora Norberto Odebrecht S/A; (iv) Mendes Júnior Trading Engenharia; (v) MPE Montagens e Projetos Especiais S/A; (vi) Promon S/A; (vii) Setal/SOG Óleo e Gás; (viii) Techint Engenharia e Construção S/A e (ix) UTC Engenharia S/A."
Conforme planilha apreendida pela Polícia Federal na sede da empresa Engevix, foi elaborada uma divisão de obras da Petrobras entre as empreiteiras integrantes do Clube, em que restou estabelecido a cargo de qual empresa seria destinada cada obra da refinaria. Por exemplo, para as empresas Odebrecht e OAS, são marcadas as obras da UDA e UHDT, e para a empresa Camargo Corrêa foram marcadas as obras da UCR e Tubovias.
Importante destacar que a divisão planejada pelo cartel se confirmou quando das contratações.
Além disso, a planilha é datada de 11/6/2008 e os processos licitatórios dessas unidades foram aprovados pela Diretoria Executiva da estatal apenas em 17/7/2008, ou seja, um mês depois da decisão do "Clube", indicando que as empreiteiras tinham conhecimento das licitações antes mesmo de seu anúncio ao mercado. 
Informações adicionais constam do mencionado acordo de leniência firmado junto ao Cade pela empresa Toyo/Setal (peça 31, p. 59-60; destaques acrescidos) :
"161. Previamente à realização da licitação da RNEST, houve diversas reuniões do 'Clube das 16' para decidir como dividir entre as empresas algumas das oportunidades de obras existentes em 2009 (...) 
162. Diante da existência de muitas empresas no "Clube das 16" e das dificuldades de se chegar a um acordo para todas as licitações, os Signatários informam que Odebrecht, Camargo Corrêa, Andrade Gutierrez e Queiroz Galvão (pertencentes ao 'Clube VIP', sem a UTC nessa situação em específico) informaram que não aceitariam a divisão de algumas obras dessa licitação, pois RNEST seria a prioridade delas.
 (...) 
164. Nestas licitações, as demais empresas do 'Clube das 16' formariam consórcios para oferecer propostas de cobertura, a fim de que as empresas acima indicadas vencessem os maiores pacotes de obras da R-NEST. A Signatária, por exemplo, se comprometeu a oferecer proposta de cobertura para as licitações em pelo menos dois pacotes de obras." 
Ressalte-se também as declarações de executivos das empresas participantes do cartel, do operador financeiro do esquema e de dirigentes da Petrobras, sintetizados no item 18 do voto condutor da decisão recorrida.
A existência do cartel foi, ainda, confirmada por constatação matemática do aumento de preços nas contratações, obtida por meio de técnicas econométricas. Segundo esse trabalho estatístico, a atuação dos arranjos de preços (cartel) reduziu em aproximadamente 17% o valor do desconto que seria ofertado no caso de um cenário competitivo, indicando um prejuízo da ordem de pelo menos R$ 1,90 bilhão somente nos contratos analisados (Acórdão 3089/2015-TCU-Plenário) .
Os elementos probatórios de formação do cartel foram sintetizados na decisão recorrida:
a) provas indiretas: convites restritos às empresas integrantes do cartel, falta de inclusão de novas empresas na renovação da licitação, propostas vencedoras próximas ao limite máximo admitido, estudo econométrico indicando os reflexos da atuação do cartel;
b) prova diretas: declarações de executivos de empreiteiras, de operador financeiro e de dirigentes da Petrobras; e
c) provas documentais: elementos indicativos dos resultados das licitações e da participação de cada empresa nos certames, os quais coincidem com o efetivamente ocorrido.
A participação específica da Mendes Júnior nos esquemas de fraude em tela restou confirmada, portanto, a partir dos seguintes elementos de prova:
a) Acordo de Leniência junto ao Cade, em que a empresa SOG Óleo e Gás confirma a atuação da Mendes Júnior em conluio para burlar processos licitatórios da Petrobras, incluindo aqueles referentes à Rnest (peça 31, p. 25 -26) ;
b) Termo de Colaboração Premiada nº 1 em que Augusto Ribeiro de Mendonça Neto, executivo da Setal Engenharia e Construções, afirmou que a Mendes Júnior era representada nas reuniões do cartel pelo sr. "Vilaça" (peça 34, p. 4-5) ;
c) Termo de Colaboração Premiada nº 5 em que Pedro José Barusco Filho, ex-Gerente de Serviços da Diretoria de Serviços da Petrobras, confirmou a participação da Mendes Júnior no conluio (peça 20, p. 2) ;
d) interrogatório havido na Ação Penal nº 5026212-82.2014.404.7000 (Tribunal Regional Federal da 4ª Região) , em que Paulo Roberto Costa, ex-Diretor de Abastecimento da Petrobras, confirmou a atuação da empresa Mendes Júnior (peça 30, p. 8) ;
e) interrogatório havido na Ação Penal nº 5026212-82.2014.404.7000 (Tribunal Regional Federal da 4ª Região) , em que Alberto Youssef, operador financeiro do esquema, confirmou a participação da Mendes Júnior no cartel (peça 30, p. 38) ; e
f) planilhas apreendidas pela Polícia Federal na sede da empresa Engevix indicam a forma de operacionalização do cartel, a participação da Mendes Júnior e as obras que seriam a ela atribuídas (peça 35, p. 2-3, 5-7, 12-13, 21 e 23) . 
Em face desses elementos, minuciosamente discriminados no voto condutor do acórdão recorrido, e tendo em vista que a recorrente não intenta, nesta etapa processual, contraditar os fatos e irregularidades constantes dos autos, rejeito os argumentos recursais acerca da ausência de provas. 
Acerca da prova emprestada, endosso a análise da Serur no sentido de ser plenamente admitida a utilização de informações e elementos probatórios produzidos em outras instâncias, tais como a investigação penal, desde que haja autorização judicial e seja observado o princípio do contraditório. 
Como bem destacou o Parquet especializado, o Tribunal aprecia e valora as provas do processo, e não a conclusão do órgão julgador, prescindindo, para tal juízo, do trânsito em julgado da respectiva decisão. 
Nessa mesma linha, no âmbito do TCU, a jurisprudência tem se posicionado no sentido da licitude da utilização de prova emprestada de processo judicial, desde que a obtenção da prova e o seu compartilhamento tenham sido autorizados pelo juiz ou que tenha sido concedida publicidade aos documentos, e que seja observado, no processo de controle externo, o contraditório e a ampla defesa, corolários da garantia fundamental do devido processo legal (v.g. Acórdãos 1.457/2018, 1.043/2018, 1.896/2017 e 1.718/2014, todos do Plenário do TCU) .
Quanto à autorização judicial para a utilização das provas extraídas da Operação Lava Jato, o Juiz Federal Sérgio Moro, da 1ª Vara Federal de Curitiba, por meio do Ofício 5.140/2018, atendendo a pedido formulado pelo Ministério Público Federal, prolatou decisão, em 2/4/2018, a fim de sujeitar a seu juízo de conveniência a utilização dos elementos informativos e provas da Operação Lava Jato, cujo compartilhamento havia sido autorizado anteriormente, contra pessoas que celebraram acordo de colaboração com o MPF, bem como contra empresas que firmaram acordo de leniência. 
Ora, uma vez que a Mendes Júnior não firmou acordo de leniência, até o presente momento, a decisão não repercute sobre os fatos tratados nos presentes autos, restando, portanto, intacta a autorização judicial para a utilização das provas, sem a necessidade de submetê-las à apreciação daquele juízo.
Ressalto que essa linha de argumentação não é novidade, porque já foi apresentado pela recorrente e rejeitada pelo Tribunal nestes autos por meio da decisão originária - vide parágrafos 71-77 do voto condutor do Acórdão 414/2018-TCU-Plenário.
Na mesma toada, rejeito a alegação de violação ao contraditório, visto que foi oportunizada à recorrente a possibilidade de contraditar os fatos e as provas que, posteriormente, fundamentaram a decisão desta Corte (resposta à oitiva de peça 56, promovida pelo Ofício 125/2016-TCU/SeinfraOperações, de 5/7/2016 - peça 64 do TC Processo 016.119/2016-9) . 
Ainda assim, neste recurso a Mendes Júnior teria a possibilidade de contraditar novamente as provas coligidas, mas, como anotei, a recorrente não refuta os fatos retratados nos autos, cingindo-se a atacar a validade dos documentos colacionados como prova.
Quanto à negativa do pleito para a produção de laudo pericial pela recorrente, tem-se que o processo de controle externo, disciplinado pela Lei 8.443/1992 e pelo Regimento Interno da Casa, não preconiza ao TCU a competência para determinar a realização de perícia para a formação de prova. É de iniciativa do responsável carrear aos autos as provas de sua defesa, inclusive laudos periciais, prescindindo de autorização do Tribunal para tanto. Assim, constitui obrigação da parte apresentar todos os elementos cabíveis e/ou necessários à sua defesa.
No que concerne à vedação do bis in idem e ao pedido de detração do tempo da penalidade já cumprida, aplicada pela Controladoria-Geral da União, não é possível acolher as teses de defesa.
Com efeito, a declaração de inidoneidade para licitar aplicada por esta Corte não constitui bis in idem em relação à penalidade imposta pela CGU, pois as sanções em tela, embora de natureza administrativa, possuem fundamentos fáticos e competências distintas. 
A penalidade aplicada pela CGU, prevista no art. 87, inciso IV, da Lei 8.666/1993, tem caráter preventivo e busca impedir que o particular participe de licitação ou que firme contrato com a Administração Pública, ante a inexecução parcial ou total do contrato. Já a declaração de inidoneidade de competência do TCU, inserta no art. 46 da Lei 8.443/1992, decorre de fraude à licitação. 
 Novamente, trata-se de argumento já apresentado pela recorrente e refutado pelo Tribunal nestes autos por meio da decisão originária - vide parágrafos 66-70 do voto condutor do Acórdão 414/2018-TCU-Plenário.
Por consequência, não há que se cogitar a aplicação do instituto de execução penal relativo à detração, que significaria o abatimento do tempo de efetivo cumprimento por parte da recorrente da sanção aplicada pela CGU, em relação ao período de inidoneidade imputado pelo Tribunal. Explico.
O uso da analogia no Direito, como forma de integração de normas jurídicas, depende da existência de dois pressupostos, não verificados no caso.
O primeiro deles diz respeito à impossibilidade de realizar a subsunção do fato à norma, diante da inexistência de previsão legal que regule o caso concreto. Na situação sob exame, não há omissão legislativa, visto que a sanção está disciplinada no art. 46 da Lei 8.443/1992.
O segundo diz respeito à similaridade fática do caso examinado com a situação abstrata disciplinada na lei que se pretende aplicar por analogia. No caso, conforme exposto, as penalidades cominadas pela CGU e pelo TCU são distintas e inconfundíveis. Uma refere-se ao inadimplemento contratual, e a outra à fraude em certame licitatório.
Assim, diante da inocorrência desses pressupostos, a pretensão de compensação dos prazos não pode ser acolhida.
Dessa feita, na linha dos pareceres precedentes, cujos fundamentos - reforço - adoto como razões de decidir, entendo que as alegações apresentadas pela recorrente com o objetivo de reformar o acordão são inaptas para afastar as evidências de que sua conduta incidiu na hipótese de aplicação do art. 46 da Lei 8.443/1992.
Logo, não há outra conclusão que o não provimento do apelo recursal da Mendes Júnior Trading e Engenharia S.A. contra o Acórdão 414/2018-TCU-Plenário.
IV
Passo ao exame das razões recursais do Ministério Público junto ao TCU, que traduzem pedido de majoração da sanção de inidoneidade aplicada à Mendes Júnior, de três para cinco anos.
Em seu arrazoado, o representante do Parquet de Contas tece considerações acerca dos seguintes aspectos: i) limitação temporal da aplicação da penalidade de inidoneidade, restritiva de direitos em processo administrativo específico, mediante estudo de sanções cumuladas sucessivamente; ii) continuidade delitiva praticada pela empresa; iii) concurso de agentes; e iv) nova metodologia para a aplicação da sanção de inidoneidade aos processos oriundos da Operação Lava Jato.
Em que pese o caráter inovador da metodologia proposta em face da jurisprudência deste Tribunal com relação à aplicação da sanção do art. 46 da Lei Orgânica, mais recentemente, no âmbito do TC Processo 027.014/2012-6, processo administrativo que tratou do alcance da sanção de inidoneidade do licitante fraudador, foi proferido o Acórdão 2702/2018-TCU-Plenário, em sede de recurso contra o Acórdão 348/2016-TCU-Plenário, ao final do qual esta Corte firmou importantes premissas sobre o tema:
a) as sanções de declaração de inidoneidade impostas pelo TCU com fundamento no art. 46 da Lei 8.443/1992 alcançam as licitações e contratações diretas promovidas por estados e municípios cujos objetos sejam custeados por recursos oriundos de transferências voluntárias da União; 
b) a contagem do prazo de cumprimento da sanção se inicia com o trânsito em julgado da condenação; 
c) as sanções devem ser cumpridas sucessivamente, no caso de mais de uma condenação de uma mesma licitante; 
d) a cumulação de mais de uma sanção de declaração de inidoneidade, cominada a uma mesma licitante com fundamento no artigo 46 da Lei 8.443/1992, está temporalmente limitada, em seu conjunto, a cinco anos, tendo por base a aplicação analógica da regra estampada nos §§ 1º e 2º do art. 75 do Código Penal Brasileiro, de sorte que, sobrevindo nova condenação: 
d.1) as sanções são executadas sucessivamente, na ordem dos respectivos trânsitos em julgado, observando-se o limite temporal de cinco anos contados, como regra, do início do cumprimento da primeira sanção da série (redação dada pelo Acórdão 2702/2018-TCU-Plenário) ; e 
d.2.) caso o agente cometa novo ilícito no curso da execução das sanções, a contagem do prazo de cinco anos é reiniciada a partir da data do fato superveniente, desprezando-se o período de punição já cumprido e fazendo-se nova unificação, contada daquele fato (redação dada pelo Acórdão 2702/2018-TCU-Plenário) . 
e) sobrevindo condenação após o encerramento da execução das punições anteriormente aplicadas à licitante, a nova sanção deve ser cumprida como punição originária, ainda que decorrente de fatos anteriores ou contemporâneos aos das sanções já cumpridas; e
f) tão logo comunicada do trânsito em julgado de decisão do TCU que declare a inidoneidade de licitante, cumpre à CGU adotar as providências para o efetivo cumprimento da sanção e, caso já exista outra punição de mesma natureza em execução, aplicar os critérios estabelecidos nos parágrafos do art. 75 do Código Penal Brasileiro para estipular o tempo de cumprimento do conjunto de sanções.
Conforme o voto condutor do Acórdão 2702/2018-TCU-Plenário, o Tribunal apreciou e decidiu a respeito da aplicabilidade das teses propostas pelo membro do MPTCU neste pedido de pedido de reexame, o que dirime as dúvidas sobre a abrangência da sanção de declaração de inidoneidade para licitar prevista no art. 46 da Lei 8.443/1992.
Consoante fixado no precedente, a cumulação de mais de uma sanção de declaração de inidoneidade fica temporalmente limitada, em seu conjunto, a cinco anos, e a unificação das penas seguirá, por analogia, a regra prevista nos §§ 1º e 2º do art. 75 do Código Penal Brasileiro. 
Entre os fundamentos dessa decisão está a impossibilidade do uso da analogia para agravar a pena (analogia in malam partem) , em consonância com a previsão constitucional segundo a qual não há pena sem prévia cominação legal (princípio da reserva legal) , bem como a vedação constitucional à aplicação de sanções pessoais de caráter perpétuo, conforme elucidado pelo Ministro Walton Alencar Rodrigues no excerto a seguir, transcrito do voto condutor do Acórdão 348/2016-TCU-Plenário:
"Assim, por força da Constituição Federal de 1988, o impedimento para licitar não pode ser perpétuo, nem mesmo se estender a ponto de adquirir esse caráter. Caráter perpétuo, entretanto, é conceito jurídico indeterminado. A CF/88 não fixa o prazo além do qual a sanção adquire tal qualificação. Em observância ao preceito fundamental que veda a perpetuidade das penas, o legislador ordinário fixou limite temporal máximo de cumprimento de trinta anos para a cumulação de penas restritiva de liberdade, conforme prevê o artigo 75 do Código Penal Brasileiro. Tal limitação se impõe mesmo em caso de várias condenações, a não ser que sobrevenha nova sentença condenatória por fato praticado no curso da execução, hipótese em que esse limite, na prática, pode ser superado, se considerado o período já cumprido pelo agente condenado."
Em face das premissas expostas, afasto a construção jurídica apresentada pelo Ministério Público de Contas para se agravar a sanção imposta à Mendes Júnior.
A respeito do caso concreto, transcrevo o trecho pertinente do voto da decisão recorrida, cujas conclusões convergem para o entendimento final externado pelo Acórdão 2702/2018-TCU-Plenário, ainda que esse tenha sido prolatado em momento posterior à decisão recorrida (destaques em negrito acrescidos) : 
"82. Rememoro que o envolvimento da Mendes Júnior Trading e Engenharia S.A. na atuação do cartel na Rnest pode ser assim sintetizado: i) UCR-Rnest, foi convidada duas vezes e não apresentou proposta; ii) Tubovias, foi convidada duas vezes e não apresentou proposta; iii) UDA-Rnest, foi convidada duas vezes e não apresentou proposta; iv) UHDT-Rnest, foi convidada duas vezes, apresentou propostas não vencedoras.
83.	 Tanto a unidade técnica quanto o Ministério Público junto ao TCU manifestaram-se no sentido de que a empresa deveria ser declarada inidônea pelo período de cinco anos. Houve, contudo, divergências de como se chegou a esse resultado.
84. Por um lado, a unidade técnica considerou que a prática delituosa ocorreu de forma reiterada e ampla nas licitações da Petrobras, não se tratando de incidência isolada. Dessa forma, a sanção deveria guardar proporção com a reiteração da prática, com a gravidade dos atos ilícitos e com materialidade das irregularidades. 
85.	 O Parquet, por sua vez, entendeu que a sanção deve ser aplicada separadamente para cada licitação fraudada e depois somada de acordo com a regra do concurso material, aplicando-se, quando for o caso, a continuidade delitiva prevista no art. 71 do Código Penal.
86.	 O ponto fulcral de divergência entre a unidade técnica e o Ministério Público junto ao TCU está centrado na limitação das penas e na aplicação do disposto no Acórdão 348/2016-TCU-Plenário, mediante o qual foi firmado entendimento sobre o limite temporal da sanção de inidoneidade aplicada pelo TCU com base no art. 46 da Lei 8.443/1992, no sentido de que a cumulação de mais de uma sanção desse tipo estaria temporalmente limitada, em seu conjunto, a cinco anos.
87.	 Nessa linha, ao atender o disposto no Acórdão 348/2016-TCU-Plenário, a unidade técnica entende que a empresa Mendes Júnior deveria receber a pena máxima, qual seja, cinco anos. 
88.	 Já o Ministério Público junto ao TCU defende a não aplicabilidade do mencionado acórdão, cuja eficácia se encontra suspensa em razão da interposição de recurso pelo próprio Parquet. É defendido, pois, que para cada uma das oito licitações em que a empresa atuou a pena máxima em abstrato seria de cinco anos, perfazendo-se quarenta anos no total. Ou seja, ao propor a aplicação da pena de cinco anos, o órgão ministerial entendeu que a Mendes Júnior não deveria receber a reprimenda máxima possível de aplicação.
89.	 Insta salientar que o entendimento presente no Acórdão 348/2016-TCU-Plenário vem sendo, desde então, aplicado pela jurisprudência subsequente desta Corte de Contas, conforme se dessume do Acórdão 1704/2017-TCU-Plenário. Além disso, as regras de limitação temporal para cumulação de sanções de declaração de inidoneidade, definidas no Acórdão 348/2016-TCU-Plenário, foram adaptadas para as sanções de inabilitação para o exercício de cargo em comissão e função de confiança no âmbito da Administração Pública impostas ao mesmo responsável, limitando-as, nos termos do art. 60 da Lei 8.443/1992, ao total de oito anos, a serem cumpridas sucessivamente (Acórdão 714/2016-TCU-Plenário) .
90. Nessa linha, por concordar com os fundamentos do Acórdão 348/2016-TCU-Plenário, entendo que a pena máxima aplicável no presente caso é de cinco anos. Outrossim, registro que tal entendimento foi recentemente corroborado por esta Corte mediante o Acórdão 300/2018-TCU-Plenário.
91.	 Sob essa premissa, acolho a argumentação do Ministério Público junto ao TCU no sentido de que a pena máxima deve ser reservada àqueles que praticaram conduta de maior gravidade em cada fraude. Nesse sentido, transcrevo as seguintes ponderações do Parquet:
'Contudo, a pena máxima não deve recair igualmente sobre todas as empreiteiras, mas somente sobre as que praticaram as condutas mais graves em cada fraude.
Proponho, então, os critérios seguintes para que se possa sopesar o grau de culpabilidade em função das condutas empregadas. 
A conduta mais gravosa corresponde à apresentação de proposta próxima ao limite admitido pela Petrobras, a fim de vencer o certame e celebrar contrato com preços excessivos. Às empresas que praticaram essa conduta, ou seja, às vencedoras dos certames... 
Às licitantes que apresentaram proposta de cobertura para conferir uma aparência de regularidade ao certame seria imputado prazo menor ... Sanção menor ainda seria imposta às empresas que adotaram conduta omissiva dolosa, que foram convidadas para o certame, mas se abstiveram de oferecer proposta...'  (Grifou-se) . 
92.	 Com efeito, cabe realçar que o cartel no âmbito da Rnest era dominado pelas empresas Odebrecht, Camargo Corrêa, Andrade Gutierrez e Queiroz Galvão e que à Mendes Júnior foi reservado um papel secundário que, em princípio, não resultou qualquer benefício direto decorrente das contratações.
93. Desta feita, com base nessas considerações, sopesando a gravidade da conduta imputada à Mendes Júnior Trading e Engenharia S.A., principalmente os comportamentos referentes aos processos licitatórios fraudados que redundaram em contratação, entendo que a sanção a ser aplicada no presente processo deva ser de três anos."
Verifica-se, em adição, que as inovações sugeridas pelo MPTCU para aplicação da sanção do art. 46 da Lei 8.443/1992 no âmbito do Tribunal - refutadas pela instrução da Serur - também foram tratadas na decisão recorrida, sendo posteriormente pacificadas por meio do Acórdão 2702/2018-TCU-Plenário.
Passo a tratar das condições de contorno que a Serur aduz ao final de sua instrução para propor o agravamento do período de sancionamento à recorrente, de três para cinco anos, mesmo após refutar a metodologia proposta pelo Parquet: alta reprovabilidade da conduta da empresa na participação em cartel; prática anticompetitiva de divisão de mercado, com ajuste de propostas e preços; fraudes reincidentes/reiteradas em oito licitações; e materialidade dos valores envolvidos.
De início, verifico que todos esses elementos foram ponderados pelo Tribunal na decisão impugnada - vide parágrafos 82-93 do voto condutor do Acórdão 414/2018-TCU-Plenário.
Ainda que o caso concreto pudesse ser reavaliado em razão do efeito devolutivo do recurso, não vejo novas razões para se ampliar o prazo inicialmente considerado, visto que, ao apreciar todos os fatos em questão, o Tribunal não se furtou a ponderar sobre a correta dosimetria para o caso, sopesando a gravidade das condutas, a repercussão econômica, bem como as demais circunstâncias do caso analisado, especialmente as condutas das demais integrantes do cartel ou "Clube". 
Ademais, eventual reforma da sanção exclusivamente para a recorrente descaracterizaria a lógica da metodologia adotada para as demais empresas. 
Assim, quanto à dosimetria, foram consideradas, em consonância com a sistemática processual do TCU, a quantidade de irregularidades praticadas, a gravidade dos ilícitos e a materialidade das irregularidades. 
Ressalto que, ainda que a Mendes Júnior não tenha se beneficiado diretamente das contratações analisadas nestes autos, porque o papel previamente ajustado por meio do cartel para a participação da empresa nos certames se constituía em colaboração à simulação de competição ou abstenção de participação, obviamente a recorrente obteve benefícios indiretos, mormente a garantia de sagrar-se vencedora em outros contratos e/ou licitações futuras.
Desse modo, não havendo elemento novo que impacte na decisão colegiada que conduziu ao acordão recorrido, impõe-se negar provimento ao pedido de reexame interposto pelo Ministério Público junto ao TCU contra o Acórdão 414/2018-TCU-Plenário.
V
Por fim, tenho que as demais alegações recursais foram suficientemente analisadas pela Serur, logo, por dever de síntese e objetividade processuais, remeto à instrução reproduzida no relatório que compõe esta decisão.
Dessa maneira, diante da inexistência de erro de procedimento ou de julgamento capazes de ensejar a anulação ou a reforma do juízo anteriormente formulado, entendo que deve ser negado provimento aos presentes pedidos de reexame, mantendo-se inalterada a deliberação ora impugnada.
		Ante o exposto, voto por que o Tribunal adote o Acórdão que ora submeto à deliberação deste Colegiado.
TCU, Sala das Sessões Ministro Luciano Brandão Alves de Souza, em 30 de outubro de 2019.
Ministro BRUNO DANTAS 
Relator